ACORDAO-COMPLETO-2489099

ACÓRDÃO 2873/2021 ATA 47/2021 - PLENÁRIO

VISTOS, relatados e discutidos estes autos de representação em que se examina pedido de reexame interposto por Gilead Sciences Farmacêutica do Brasil Ltda. e Gilead Sciences Ireland UC contra o Acórdão 1171/2020-TCU-Plenário, relator Ministro Benjamin Zymler, por meio do qual este Tribunal considerou improcedente a representação apresentada pelas ora recorrentes,
ACORDAM os Ministros do Tribunal de Contas da União, reunidos em Sessão do Plenário, diante das razões expostas pelo Relator, com fundamento nos arts. 32, parágrafo único, 33 e 48 da Lei 8.443/1992 c/c os arts. 285 e 286 do RI/TCU, em:
9.1 conhecer do pedido de reexame e, no mérito, dar-lhe provimento parcial para considerar parcialmente procedente a representação que gerou este processo (peça 1) ;
9.2 esclarecer que, quanto à irregularidade que ensejou a procedência parcial da representação, foi expedida determinação, mediante o subitem 9.3 do Acórdão 544/2020-TCU-Plenário (TCProcesso 030.310/2017-2) , no sentido de que o papel da instituição pública na internalização e na transferência da tecnologia abrange a apropriação da íntegra de todas as informações necessárias para que haja o domínio tecnológico de toda a cadeia produtiva, tornando-a apta à portabilidade tecnológica, incluindo, por consequência, o conhecimento necessário para a fabricação do insumo farmacêutico ativo (IFA) ;
9.3 informar à SecexSaúde que, no âmbito do TCProcesso 030.310/2017-2 - em que também se discute a transferência de tecnologia de produção de insumo farmacêutico ativo (IFA) para o parceiro público no âmbito das Parceria para o Desenvolvimento Produtivo (PDP) -, está pendente a análise e submissão, ao relator daquele processo, de proposta acerca da manifestação do Ministério das Saúde (peça 93 daqueles autos) , apresentada em fase de monitoramento;
9.4 dar ciência desta deliberação às recorrentes e demais interessados no processo.

Pedido de reexame contra deliberação que apreciou representação acerca de supostas irregularidades em propostas de projeto de Parceria de Desenvolvimento Produtivo - PDP para a transferência de tecnologia destinada à fabricação de medicamento à base do IFA Sofosbuvir.

Ministério da Saúde

3. Recorrentes: Gilead Sciences Farmacêutica do Brasil Ltda. (CNPJ 15.670.288/0002-60) e Gilead Sciences Ireland UC.

Ministro Benjamin Zymler.

13.1. Ministros presentes: Ana Arraes (Presidente), Walton Alencar Rodrigues, Benjamin Zymler (Revisor), Aroldo Cedraz, Raimundo Carreiro (Relator), Bruno Dantas, Vital do Rêgo e Jorge Oliveira.
13.2. Ministros-Substitutos presentes: Augusto Sherman Cavalcanti, Marcos Bemquerer Costa, André Luís de Carvalho e Weder de Oliveira.

RAIMUNDO CARREIRO

Examina-se, neste processo de representação, pedido de reexame interposto por Gilead Sciences Farmacêutica do Brasil Ltda. e Gilead Sciences Ireland UC contra o Acórdão 1171/2020-TCU-Plenário, relator Ministro Benjamin Zymler, por meio do qual este Tribunal considerou improcedente a representação apresentada pela ora recorrente e expediu determinação à Segecex.
2. Transcrevo, a seguir, a primeira instrução da Serur (peça 137) , ratificada por diretor na unidade técnica com base em delegação de competência do secretário (peça 138) : 
"INTRODUÇÃO
 Trata-se de pedido de reexame interposto por Gilead Sciences Farmacêutica do Brasil Ltda. e Gilead Sciences Ireland UC (peças 104 e 105) contra o Acórdão 1171/2020-TCU-Plenário  (peça 86) , de relatoria do Ministro Benjamin Zymler, transcrito na íntegra abaixo:
'9. Acórdão:
VISTOS, relatados e discutidos estes autos de representação formulada por Gilead Sciences Farmacêutica do Brasil Ltda. e Gilead Sciences Ireland UC, com fundamento no art. 113, § 1º, da Lei nº 8.666/1993 c/c o art. 237, VII, do RITCU, em que se alega a ocorrência de irregularidades em propostas de projeto de Parceria de Desenvolvimento Produtivo - PDP apresentadas ao Ministério da Saúde para a transferência de tecnologia para a fabricação de medicamento à base do IFA Sofosbuvir,
ACORDAM os Ministros do Tribunal de Contas da União, reunidos em sessão do Plenário, diante das razões expostas pelo Relator e com fundamento no art. 237 do Regimento Interno em:
9.1. conhecer da presente representação, satisfeitos os requisitos de admissibilidade previstos nos arts. 235 e 237 do RITCU c/c o art. 113, § 1º, da Lei 8.666/1993, para, no mérito, considerá-la improcedente;
9.2. determinar à Segecex que analise a inclusão no plano de auditoria do TCU de auditoria com o objetivo de identificar e analisar as PDP celebradas pelo Ministério da Saúde que se encontram atualmente em vigor, abrangendo a verificação de critérios de planejamento e estratégia que busquem integrar as múltiplas PDP existentes no que concerne ao atingimento dos objetivos traçados sob o prisma da eficiência, efetividade e economicidade, abrangendo-se a hipótese de uma eventual superveniência de patente concedida pelo INPI para determinada empresa sobre o objeto da parceria e suas consequências no âmbito dos contratos celebrados com entidades privadas não detentoras da titularidade;
9.3. juntar cópia deste acórdão, assim como do relatório e voto que o fundamentarem, ao TC-Processo 011.547/2014-6, a fim de subsidiar o monitoramento dos itens 9.1.2 e 9.1.3, do Acórdão 1730/2017-TCU-Plenário, de relatoria do Ministro Benjamin Zymler;
9.4. encaminhar ao Ministério da Saúde, à empresa representante, ao Laboratório Farmacêutico da Marinha (LFM) , ao Instituto de Tecnologia em Fármacos (Farmanguinhos) , ao Laboratório Químico-Farmacêutico da Aeronáutica (LAQFA) , à Fundação para o Remédio Popular (Furp) , ao juízo da 8ª Vara Federal da Seção Judiciária do Rio de Janeiro, assim como à Procuradoria da República no Distrito Federal cópia deste acórdão, destacando que o relatório e o voto que o fundamentarem poderão ser acessados por meio do endereço eletrônico www.tcu.gov.br/acordaos e que, caso exista interesse, o Tribunal poderá encaminhar-lhes cópia desses documentos sem quaisquer custos; e 
9.5. autorizar o arquivamento do presente processo, nos termos do art. 169, inciso III, do RITCU.'
HISTÓRICO 
2.  Esta representação, com pedido de medida cautelar, foi formulada por Gilead Sciences Farmacêutica do Brasil Ltda. e Gilead Sciences Ireland UC, em que se alegou a ocorrência de irregularidades nas propostas de projeto de parceria de desenvolvimento produtivo (PDP) apresentadas ao Ministério da Saúde, objetivando o desenvolvimento, a transferência e a absorção de tecnologia para fabricação do medicamento à base do Sofosbuvir, utilizado no tratamento de hepatite C.
3. As representantes apontaram a ocorrência das seguintes irregularidades nas propostas de PDP: (a)  parceiro privado desprovido de registro na Anvisa do produto da PDP; (b) existência de pedidos de patente junto ao Instituto Nacional de Propriedade Industrial (INPI) referentes ao ingrediente farmacêutico ativo (IFA) do Sofosbuvir, impedindo a realização da PDP; (c)  irregularidade na escolha da entidade privada nas propostas formuladas por Instituto de Tecnologia em Fármacos (Farmanguinhos) , Laboratório Químico-Farmacêutico da Aeronáutica (LAQFA) , Laboratório Farmacêutico da Marinha (LFM) e Fundação para o Remédio Popular (FURP) ; e (d)  falta de previsão na PDP da transferência da tecnologia de produção do IFA para a instituição pública.
4. Realizadas as oitivas prévias do Ministério da Saúde e das instituições públicas e entidades privadas envolvidas (peças 37, 39-40, 42-55) , a unidade técnica manifestou-se conclusivamente pela improcedência da representação, em virtude da ausência das irregularidades arguidas pelas representantes (peças 56 e 57) .
5. Autorizado o ingresso na condição de interessadas (peças 59 e 60) , as representantes reiteraram as irregularidades apontadas na inicial, bem como pleitearam a manifestação do MPTCU (peças 64-68, 70-73 e 75) .
6. O MPTCU divergiu do parecer da unidade técnica, propondo (peça 74) :
6.1. A concessão da cautelar para determinar ao Ministério da Saúde que se abstenha de praticar ou permitir o prosseguimento das propostas de PDP até que o TCU se pronuncie sobre o mérito, adotando as providências necessárias para que não venha a ocorrer desabastecimento do referido medicamento.
6.2. A realização de diligências ao INPI e ao Ministério da Saúde, assim como oitiva das representantes e demais interessadas, para evidenciar a viabilidade e a exequibilidade das propostas de PDP em questão.
6.3. Alternativamente, que a representação seja considerada parcialmente procedente e que se determine ao Ministério da Saúde: (a) a abstenção de adquirir medicamento e de remunerar empresa sem registro sanitário no âmbito da PDP e, caso haja patente concedida pelo INPI, que se atente para os seus limites temporais e para a existência de decisões administrativas e/ou judiciais; (b)  a avaliação, sob o prisma da exequibilidade e economicidade, da viabilidade da manutenção de pluralidade de propostas de PDP selecionadas para um mesmo IFA numa eventual superveniência de patente concedida pelo INPI; e (c) a abstenção de permitir a aprovação e o prosseguimento de PDP para as quais não exista previsão de nacionalização da tecnologia produtiva também do IFA.
7. O Relator original concluiu pela improcedência da representação, destacando que:
7.1. O registro do medicamento junto à Anvisa é um dos objetivos da PDP e não pressuposto de qualificação técnica da entidade privada (peça 87, p. 9) .
7.2. As entidades privadas não têm a obrigação de transferir para a entidade pública a tecnologia de produção do IFA, segundo o termos da Portaria de Consolidação GM/MS 5/2017, Anexo XCV, arts. 14, I e VI, 59 e 68, IX (peça 87, p. 18-24) .
7.3. A existência de pedidos de patente junto ao INPI ou mesmo a patente já concedida, por si sós, não tem o condão de obstar a realização de uma PDP (peça 87, p. 9-11) . Ademais, a outorga da patente do Sofosbuvir (Sovaldi) pelo INPI em favor das representantes (19/9/2018) foi anulada cautelarmente pelo Juízo Federal no Distrito Federal na ação ordinária 1019631-97.2018.4.01.3400. A decisão que revogou a cautelar e extinguiu o processo foi impugnada via recurso, estando o feito atualmente pendente de julgamento (peça 87, p. 4) . 
7.4. Os objetos tratados no TC-Processo 034.611/2016-9 e na presente representação são diversos e a análise empreendida nestes autos deve se dar de forma independente do que restou decidido naquele processo, sem embargo, no entanto, de, necessariamente, ter que se levar em consideração a questão fática do êxito alcançado na cooperação técnico-científica anteriormente celebrada (peça 87, p. 13) . 
7.4.1. O acordo de cooperação técnico-científica (2/5/2016) , celebrado entre a Fiocruz e o Consórcio BMK (composto pelas empresas Blanver, Microbiológica e Karin Bruning) , pode gerar benefícios aos integrantes do consórcio e daí a violação à isonomia e à transparência, na medida em que a Fiocruz não divulgou amplamente a sua intenção de pactuar com parceiro privado para o desenvolvimento de medicamento à base do Sofosbuvir (peça 87, p. 12) . 
7.4.2. A nulidade do acordo foi reconhecida nos itens 9.2, 9.3 e 9.4 do Acórdão 1867/2018-TCU-Plenário, de relatoria do Ministro Bruno Dantas (TC Processo 034.611/2016-9) . Ocorre que o êxito já alcançado no desenvolvimento do medicamento à base do Sofosbuvir levou o Tribunal a limitar a nulidade do acordo de forma prospectiva, proibindo a sua prorrogação, ao aplicar a teoria do fato consumado, já reconhecida em sede de controle concentrado de constitucionalidade pelo Supremo Tribunal Federal, segundo a qual, em determinadas situações, as relações fáticas devem ser mantidas, produzindo seus regulares efeitos, mesmo que eivadas de inconstitucionalidade (cf. ADIn 2.240/BA, ADIn 3.689/PA) (peça 87, p. 12-14) .
7.4.3. É desarrazoado exigir do Instituto Farmanguinhos (Fiocruz) o chamamento público de outros parceiros privados para a formalização da proposta de PDP, considerando-se o êxito já alcançado no acordo anteriormente celebrado. O interesse público é melhor atendido ao se conferir eficácia aos resultados do acordo, conforme reconheceu o Tribunal no item 9.3 do Acórdão 1867/2018-TCU-Plenário, não tendo havido, de outro lado, a produção de qualquer prova no sentido de infirmar a competência técnica das parceiras privadas escolhidas pelo Instituto Farmanguinhos (peça 87, p. 16-17) .
7.4.4. O acordo de cooperação técnico-científica (2/5/2016) é anterior à inclusão do Sofosbuvir na lista de produtos estratégicos do SUS (8/3/2017) , ao Acórdão 1730/2017-TCU-Plenário (9/8/2017) e à aprovação da proposta de PDP (14/12/2017) (peça 87, p. 13) .
7.5. O procedimento do Instituto Farmanguinhos para a escolha das empresas Blanver e  Microbiológica para celebrar a parceria de desenvolvimento produtivo (PDP) não violou os princípios da transparência, da impessoalidade ou o disposto no art. 26, parágrafo único, inciso II, da Lei 8.666/1993 (peça 87, p. 17) , porque a escolha dos parceiros privados foi tecnicamente justificada com os resultados alcançados no acordo de cooperação técnico-científica (peça 87, p. 15-16) .
7.5.1. A Portaria 2.531/2014, vigente à época do oferecimento da proposta ora impugnada, nada dispôs sobre a forma como deveria se dar a seleção dos parceiros privados por parte da instituição pública proponente da parceria (peça 87, p. 14) .
7.5.2. O Acórdão 1730/2017-TCU-Plenário (09/08/2017) , de relatoria do Ministro Benjamin Zymler, determinou a observância dos princípios da publicidade, legalidade, moralidade e das disposições insculpidas nos arts. 3º, 4º, 26 e 41 da Lei 8.666/1993 na escolha da entidade particular pelo laboratório público para aprovação de PDP, orientando os laboratórios públicos sobre a necessidade de realizar um processo seletivo ou de pré-qualificação do parceiro privado, justificando adequadamente quando a sua realização for inviável. Ocorre, que a proposta de PDP apresentada pelo Instituto Farmanguinhos (6/7/2017) é anterior à referida deliberação (peça 2, p. 116, peça 49, p. 12 e  item 57 da peça 56, p. 8) , havendo precedentes deste Tribunal no sentido de se dispensar, nessas hipóteses, a exigência do processo seletivo ou de pré-qualificação do parceiro privado quando se encontrar devidamente motivada a referida escolha sob os aspectos técnicos e econômicos, nos termos do art. 26, parágrafo único, inciso II, da Lei 8.666/1993 (peça 87, p. 14) .
7.6. A proposta do projeto de PDP do Instituto Farmanguinhos, aprovada em 14/12/2017 e publicada em 27/8/2018 (termo de compromisso 11/2018) , foi suspensa cautelarmente pela Justiça Federal no Rio de Janeiro na ação ordinária 5027709-23.2018.4.02.5101 fundamentada na nulidade do acordo apontada no Acórdão 1867/2018-TCU-Plenário, de forma que uma PDP não poderia decorrer de um procedimento contaminado de vício insanável, ainda que exitoso o acordo (peça 87, p. 3, 4 e 5) .
8. Inconformadas com o Acórdão 1171/2020-TCU-Plenário (peça 86) , as representantes apresentaram pedido de reexame (peças 104 e 105) que será a seguir analisado.   
EXAME DE ADMISSIBILIDADE
9. O Ministro-Relator Raimundo Carreiro admitiu o pedido de reexame de Gilead Sciences Farmacêutica do Brasil Ltda. e Gilead Sciences Ireland UC (peças 104 e 105) , suspendendo os efeitos do item 9.1 do Acórdão 1171/2020-TCU-Plenário.
EXAME DE MÉRITO
10. Delimitação. 
11. Constitui objeto desta análise definir se:
11.1.  A nulidade do acordo de cooperação técnico-científica, celebrado entre a Fiocruz e o Consórcio BMK, reconhecida no Acórdão 1867/2018-TCU-Plenário, implica vício insanável na escolha da parceira privada pelo Instituto Farmanguinhos no âmbito da PDP do Sofosbuvir ofertada ao Ministério da Saúde.
11.2. Há justificativa adequada do Instituto Farmanguinhos para a ausência de chamamento público de parceiro privado para celebrar o contrato de desenvolvimento produtivo do Sofosbuvir.  
11.3. O registro sanitário de medicamento é essencial para a celebração do contrato de PDP.
11.4. A transferência da tecnologia do IFA à parceira pública é obrigatória em uma PDP. 
11.5. Há indícios de que a Parceria de Desenvolvimento Produtivo do Sofosbuvir pode não atingir os objetivos estratégicos do SUS.
Argumentos da Gilead Sciences Farmacêutica do Brasil Ltda. e Gilead Sciences Ireland UC  (peças 104 e 105)  
12. As recorrentes alegam ilegalidade na escolha do parceiro privado, no âmbito da PDP do medicamento à base do Sofosbuvir, ofertada pelo Instituto Farmanguinhos/Fiocruz ao Ministério da Saúde. Para tanto, sustentam que:
12.1. O acordo de cooperação técnico-científica, firmado entre a Fiocruz e o Consórcio BMK, manifestamente ilegal, figurou como etapa prévia da parceria de desenvolvimento produtivo de transferência de tecnologia para a produção do medicamento à base do Sofosbuvir, bem como conferiu às entidades privadas vantagem frente às demais concorrentes, o que viabilizou a proposta de projeto de PDP apresentada pelo Instituto Farmanguinhos/Fiocruz (peça 104, p. 5, 10) .
12.1.1. O acordo violou princípios constitucionais da transparência dos atos públicos, da isonomia, da busca pela proposta mais vantajosa para a Administração Pública, assim como afrontou os princípios da legalidade, impessoalidade, moralidade, publicidade e eficiência (peça 104, p. 3) .
12.1.2. Todos os atos praticados pela Administração Pública devem estar em conformidade com o texto da Constituição Federal, sob pena de ilegalidade (peça 104, p. 3) .
12.1.3. O princípio da supremacia constitucional impõe ao Tribunal que interprete a legislação ordinária de modo a realizar, da maneira mais adequada, os valores e fins constitucionais (peça 104, p. 4) .
12.1.4. A jurista Maria Sylvia Zanella Di Pietro afirmou, em seu parecer, que a celebração do acordo afrontou o princípio da publicidade e violou diretrizes legais para a contratação pública, concluindo que 'tais omissões são suficientes para tornar ilegal a contratação. E implicam também afronta ao princípio da motivação, que constitui um dos aspectos do princípio da transparência, conforme analisado no item subsequente' (peça 104, p. 5 e peça 105, p. 149-207) .
12.1.5.  O Acórdão 1867/2018-TCU-Plenário (itens 102 a 115 do voto do Ministro Bruno Dantas) reconheceu que a falta de impessoalidade e de publicidade para a seleção de empresas para o acordo de cooperação técnico-científica violou os princípios que regem a Administração Pública (peça 104, p. 6 e peça 105, p. 209-228) .
12.1.6. O item 9.1.1 do Acórdão 348/2019-TCU-Plenário (20/2/2019) deixou claro que o acordo de cooperação técnico-científica deu origem à proposta de PDP, refletindo suas irregularidades também na PDP (peça 104, p. 6 e peça 105, p. 230-233) . 
12.1.7. O exame técnico da Serur no TC Processo 034.611/2016-9 concluiu que o acordo de cooperação técnico-científica: (a) configurou etapa prévia à PDP, sem atender os princípios da publicidade, isonomia e da busca pela proposta mais vantajosa para a Administração; (b) possuía cronograma de execução com atividades típicas de uma PDP; (c) estabelecia compromisso do Consórcio BMK em fornecer à Fiocruz dossiê técnico sobre o medicamento e conceder ao ente público resultados e informações técnicas, além de prever transferência de tecnologia - o que apenas poderia se concretizar no âmbito de uma PDP; (d) celebrado antes da inclusão do Sofosbuvir na lista de medicamentos estratégicos para o SUS, não afasta o elo entre o acordo e a PDP, visto que havia certa previsibilidade da inclusão do medicamento nessa lista; (e)  beneficiou indevidamente as entidades privadas, ao financiar o desenvolvimento dos testes de equivalência farmacêutica e de bioequivalência, que levaram à concessão do registro sanitário e à escolha da Blanver e da Microbiológica como parceiros privados da proposta de PDP; (f)  não operou como pré-qualificação dos parceiros privados no contexto da PDP, ao reconhecer a necessidade de se realizar um processo formal de qualificação do parceiro privado; e (g)  viabilizou a proposta de projeto de PDP apresentada pela Fiocruz (peça 104, p. 6-9 e peça 105, p. 230-233, 235-247 e 249-253) . 
12.1.8. O Acórdão 735/2020-TCU-Plenário (itens 17 a 24 do voto do Ministro Augusto Nardes) consagrou que as ilegalidades do acordo afetam a PDP posteriormente submetida e aprovada pelo Ministério da Saúde (peça 104, p. 9-10) .
12.1.9. A prova produzida no processo penal, se derivada de meio de prova obtido em violação às normas legais, não pode ser admitida em juízo, em função de sua ilicitude originária, segundo a teoria dos frutos da árvore envenenada. Assim, por analogia, o acordo de cooperação técnico-científica, reconhecido como ilegal pelo TCU, figurou como etapa prévia da PDP, o que a torna igualmente ilegal pelos mesmos vícios insanáveis (peça 104, p. 10-11) .
12.2. A imperatividade dos princípios das contratações públicas foi tratada na parte final do item 9.1.2 do Acórdão 1730/2017-TCU-Plenário e, ainda que o referido acórdão seja posterior aos acontecimentos, a Fiocruz jamais poderia ter realizado procedimento de escolha do parceiro privado no âmbito de uma PDP, sem que atendesse a tais princípios (peça 104, p. 3-4) .
12.2.1. A Fiocruz confessou ter ignorado os princípios constitucionais que regem as contratações públicas, ao declarar que não houve chamada pública para a seleção de empresas para a parceria firmada no bojo da PDP em questão, já que o acordo de cooperação técnico-científica, na prática, funcionou como processo de pré-qualificação do Consórcio BMK para se firmar como parceiro privado do instituto Farmanguinhos (peça 104, p. 4) . 
12.2.2. A justificativa da Fiocruz para deixar de realizar processo seletivo para escolha do parceiro privado, considerada suficiente pelo Ministro-Relator Benjamin Zymler, decorre da celebração de acordo de cooperação técnico-científica, considerada ilegal pelo Tribunal nos Acórdãos 1.867/2018, 348/2019 e 735/2020, todos do Plenário, de relatoria dos Ministros Bruno Dantas e Augusto Nardes, no âmbito do TC Processo 034.611/2016-9 (peça 104, p. 4 e peça 105, p. 73-147) . 
12.2.3. O vínculo do acordo de cooperação técnico-científica com a proposta de PDP evidencia-se com a previsão, no acordo, da transferência de tecnologia relativa ao insumo farmacêutico, o que apenas poderia ser concretizado no bojo de uma PDP. O fato de o Sofosbuvir não constar da lista de medicamentos estratégicos para o SUS, à época da celebração do acordo, não descaracteriza esse vínculo, pois havia certa previsibilidade de que o medicamento seria objeto de PDP (peça 104, p. 11) . 
12.2.4. O registro sanitário do Sofosbuvir obtido pela empresa Blanver do Consórcio BMK revela a intenção de fornecer ou comercializar o medicamento no contexto de uma PDP, conforme disposição do art. 12, § 8º, inciso II, e do art. 21, § 3º, da Lei 6.360/1976 (peça 104, p. 12) . 
12.3. O registro sanitário do medicamento faz-se necessário para comprovar a capacidade técnica da parceira privada antes da celebração do contrato de PDP (peça 104, p. 15) .
12.3.1.  Os artigos 27 e 30 da Lei de Licitações exigem que todo contratado pela Administração Pública deve comprovar sua qualificação técnica em momento anterior à celebração do contrato. A demonstração da qualificação técnica é essencial para se assegurar o êxito do cumprimento da obrigação prevista no contrato. Assim, apenas está habilitado a participar de processo de licitação aquele que preencher os requisitos técnicos necessários para o cumprimento da finalidade a que este se destina, conforme entendimento assentado pelo Tribunal Regional Federal da 4ª Região (peça 104, p. 15-16) . 
12.3.2. Em caso análogo ao presente, o Ministério Público do Estado de Minas Gerais reconheceu a necessidade de demonstração prévia da capacidade de transferir a tecnologia objeto do contrato de PDP, em homenagem ao princípio constitucional da eficiência (peça 104, p. 17 e peça 105, p. 471-482) .
12.3.3. O Acórdão 544/2020-TCU-Plenário, de relatoria do Ministro Raimundo Carreiro, considerou que o parceiro privado, detentor do registo sanitário junto à Anvisa do produto objeto da PDP, possuirá maiores chances de êxito de concluir a parceria (peça 104, p. 17) .
12.3.4. O TCU deve reconhecer que, no processo de seleção de parceiros privados, seja exigida a demonstração da qualificação técnica, no caso das PDP, por meio do registro sanitário do medicamento que se pretende produzir para garantir maior segurança e eficiência ao contrato (peça 104, p. 17) .
12.4. A obrigação de o parceiro privado transferir a tecnologia do IFA à instituição pública fundamenta-se no artigo 14, inciso VI, alíneas 'a' e 'c', 1 e 2 e alínea 'd', da Portaria de Consolidação 5/2017 (peça 104, p. 18) .
12.4.1. O acórdão recorrido alterou o posicionamento adotado no Acórdão 544/2020-TCU-Plenário de que a ausência de previsão na PDP de internalização do IFA pela parceira pública acarreta prejuízo ao SUS (peça 104, p. 17-18) .
12.4.2. Os recursos já empregados na PDP objeto dos autos servirão para o enriquecimento ilícito das parceiras privadas com prejuízo ao erário, na medida em que não há garantia da transferência de tecnologia para produção do IFA ao parceiro público (peça 104, p. 18) .
12.5. A continuidade da PDP em tela implica retrocesso no tratamento de hepatite C, porque a opção terapêutica com o Sofosbuvir pressupõe necessariamente a associação com outro medicamento, o Daclatasvir (Daklinza) , cuja fornecedora, a farmacêutica Bristol-Myers Squibb (BMS) , informou à Anvisa, em 23/3/2020, a descontinuação definitiva da fabricação do medicamento no Brasil com previsão de esgotamento dos seus estoques em setembro de 2020 (peça 104, p. 13, 15 e peça 105, p. 255-256) .
12.5.1. O Daklinza é único medicamento à base do Daclatasvir com registro sanitário concedido pela Anvisa e as duas PDP aprovadas para o desenvolvimento do Daclatasvir não estão aptas a fornecer o medicamento ao Ministério da Saúde, pois uma encontra-se na fase 1 (nenhum novo evento ocorreu após a aprovação da proposta do projeto da PDP) e a outra na fase 2 (fase de transferência da tecnologia não iniciada) (peça 104, p. 13) . 
12.5.2. O tratamento com a administração de Sofosbuvir em sua 1ª geração pressupõe, além da administração conjunta do Daclatasvir, a realização de teste de genotipagem do paciente para ajuste da dosagem do medicamento, que representa um custo adicional ao SUS (peça 104, p. 13) . 
12.5.3. A Gilead desenvolveu o Harvoni (Sofosbuvir + Ledipasvir) e o Epclusa (Sofosbuvir + Velpatasvir) , medicamentos de 2ª e 3ª geração à base do Sofosbuvir, pangenotípicos que tratam os 6 principais genótipos do vírus da hepatite C e representam uma alternativa mais barata e eficaz que a combinação (Sofosbuvir + Daclatasvir) . E isto ficou evidente no Pregão 105/2018 do Ministério da Saúde, em que os preços dos medicamentos Harvoni (USD 1.148,12) e Epclusa (USD 1.470,00) foram significativamente inferiores ao preço do tratamento (Sofosbuvir + Daclatasvir) (USD 1.506,75) (peça 104, p. 13-14 e peça 105, p. 258-278) . 
12.5.4. A obsolescência do tratamento de 1ª geração para hepatite C (Sofosbuvir) fica evidente no Pregão Eletrônico 56/2020 do Ministério da Saúde (peça 105, p. 280-360) , que sequer considerou a aquisição de tratamento baseado na associação (Sofosbuvir + Daclatasvir) , justificada pela busca por alternativas terapêuticas com melhor custo-minimização para o tratamento da hepatite C, como os medicamentos pangenotípicos à base de (Sofosbuvir + Velpatasvir) , (Sofosbuvir + Ledipasvir) e (Glecaprevir + Pibrentasvir) (peça 104, p. 14) . 
12.5.5. A Organização Mundial da Saúde (OMS) recomenda o uso de medicamentos pangenotípicos no tratamento da hepatite C, revelando que sua opção decorre da dispensa, na maioria dos casos, da realização do teste de genotipagem, o que, além de reduzir o custo do tratamento, simplifica o processo de cura do paciente (peça 104, p. 14-15 e peça 105, p. 362-469) .
12.5.6. Caso estivesse em curso a PDP (suspensa por decisão judicial) , o Ministério da Saúde estaria obrigado retroceder o tratamento da hepatite C e adquirir o Sofosbuvir originário da PDP, via dispensa de licitação, já que a PDP instaura verdadeira exclusividade de fornecimento desse medicamento (peça 104, p. 15) . 
13. Ao final, as recorrentes requerem (peça 104, p. 18-19) :
13.1. O reconhecimento de que a PDP objeto dos autos é fruto do acordo, reconhecido como ilegal, o que resulta na sua contaminação pelos mesmos vícios.
13.2. O reconhecimento da necessidade de se realizar processo de seleção do parceiro privado na proposta de PDP ofertada pela Fiocruz ao Ministério da Saúde, pois, ainda que anterior ao Acórdão 1730/2017-TCU-Plenário, deveria ter observado os princípios previstos no artigo 37 da Constituição Federal, já exigíveis à época de submissão da proposta.
13.3. A determinação do TCU para que, na seleção de uma PDP, seja exigida a qualificação técnica do parceiro privado, a ser demonstrada com o registro sanitário do medicamento que se pretende produzir, com vistas a garantir maior segurança e eficiência à parceria.
13.4. A adoção do posicionamento consagrado no Acórdão 544/2020-TCU-Plenário, acerca da necessidade da internalização do IFA pela parceira pública no âmbito de uma PDP, a fim de assegurar a efetiva independência do SUS e o benefício ao erário.
Análise
14. O Tribunal reconheceu que a celebração do acordo de cooperação técnico-científica, firmado entre a Fiocruz e o Consórcio BMK (empresas Blanver, Microbiológica e Karin Bruning) , violou o princípio da isonomia, da publicidade e da busca da proposta mais vantajosa para a Administração Pública, na medida em que a Fiocruz não havia divulgado amplamente a sua intenção de desenvolver o medicamento com parceiro privado, cujo ajuste poderia lhe gerar benefícios. Além disso, o TCU entendeu, no âmbito do TC Processo 034.611/2016-9, que o acordo configurou etapa anterior à parceria para o desenvolvimento produtivo do medicamento Sofosbuvir, o que difere de qualquer das fases procedimentais da PDP descritas no art. 10 do anexo XCV da Portaria de Consolidação GM/MS nº  5, de 28/9/2017. São, nesse sentido, os excertos dos votos condutores das seguintes decisões:
14.1. Acórdão 1867/2018-TCU-Plenário, de relatoria do Min. Bruno Dantas (TC 034.611/20169) 
'21. Nessa linha, assiste razão à secretaria ao afirmar que, embora não se trate de contrato administrativo, referido acordo de cooperação mútua tem o condão de gerar benefícios a particular, pois lhe confere direitos que ampliam seu patrimônio. A análise relativa a esse ponto foi tratada no relatório precedente, parágrafos 70 a 82, a qual deixo de expor neste voto em função de conter informações sigilosas apresentadas pela Fiocruz às peças 30 e 79. São vantagens que, por óbvio, também seriam desejadas por outras empresas do setor farmacêutico. 
22. Ademais, o conhecimento adquirido como resultado deste acordo permitiu a participação do Consórcio BMK em condições de superioridade na oferta de proposta de PDP promovida pelo Ministério da Saúde, da qual restou vencedora, como era de se prever, por já ter o conhecimento da produção do medicamento Sofosbuvir, desenvolvido em parceria com a Fiocruz, e da qual poderá resultar o fornecimento do produto para todo o SUS, quando então obterá vantagens comerciais e econômicas. 
23. Assim, apesar de não haver pagamento em favor do consórcio, a Fiocruz indiretamente concorre com recursos públicos para a ampliação de direito em benefício do grupo privado, ainda que sejam recursos humanos e financeiros aplicados estritamente no desenvolvimento das tarefas definidas no ajuste, quais sejam, os testes de equivalência farmacêutica e de bioequivalência. 
24. Logo, nos dizeres da Secex-RJ, 'em que pese não se estar diante de um típico contrato administrativo, não se vê afastado o dever da Administração de perseguir a maior transparência possível, de promover a isonomia entre possíveis interessados e a buscar a proposta mais vantajosa para Administração (art. 3º, Lei 8.666/1993) .' 
25. Entretanto, o que se verificou no referido processo administrativo foi a falta de ampla divulgação da intenção da Fiocruz de pactuar com parceiro privado para o desenvolvimento de medicamento. [...] 
26. Ocorrências dessa natureza, com prejuízo à transparência e à isonomia, já foram constatadas em outras PDPs avaliadas por este Tribunal, consoante registrado no âmbito do TC Processo 011.547/2014-6, que resultou na prolação do Acórdão 1730/2017-TCU-Plenário, parcialmente transcrito no item 12 supra. Repiso, em especial, duas determinações dirigidas ao Ministério da Saúde por meio daquele decisum: (i) que estabeleça critérios de escolha da entidade particular pelo laboratório público que permitam a observância aos 'princípios constitucionais do art. 37 da Constituição Federal de 1988, em particular os da publicidade, legalidade e moralidade, como também os princípios e as normas insculpidos nos arts. 3º, 4º, 26 e 41 da Lei 8.666/1993', e (ii) que oriente os laboratórios públicos sobre a necessidade de realizar um processo seletivo ou de pré-qualificação do parceiro privado, justificando adequadamente quando a sua realização for inviável. 
27. No presente caso, considerando que o acordo foi firmado antes da prolação do Acórdão 1730/2017-TCU-Plenário e haja vista a motivação técnica que fundamentou o processo interno e os esclarecimentos prestados ao Tribunal em resposta à oitiva efetivada, restam justificados os procedimentos adotados pela Fiocruz para formalização da parceira com o Consórcio BMK, devendo ser considerada parcialmente procedente a presente representação, tendo em vista o não atendimento aos princípios da publicidade e da isonomia.' 
 (Destaques acrescidos) 
14.2. Acórdão 348/2019-TCU-Plenário, de relatoria do Min. Bruno Dantas (TC Processo 034.611/2016-9) 
'10. A questão que merece ser repisada, a meu ver, é que o Acordo de Cooperação Técnico Científica em comento, ainda que não se configure como uma PDP strictu sensu, está intimamente relacionado a esse instrumento jurídico, o que justifica a aplicação do mencionado precedente. Ao que tudo indica, configurou-se como uma etapa anterior à PDP, justamente por viabilizar o desenvolvimento da tecnologia de produção do medicamento que permitiu a posterior formalização da parceria. Ou seja, ainda que, na primeira oportunidade, tenha se caracterizado como um acordo, com interesses comuns e sem repasse financeiro, este instrumento jurídico gerou benefícios comerciais ao parceiro privado, por lhe conceder vantagens que foram determinantes num momento posterior para a efetiva formalização da PDP. 
[...]
15. Assim, analisando-se o caso concreto, a ligação entre o referido acordo de cooperação e a natureza das PDPs foi destacada no relatório e no voto da deliberação atacada, o que motivou o entendimento de que sua celebração, dada sua correlação com as parcerias, deveria estar condicionada à preservação dos princípios constitucionais da isonomia, da publicidade e da busca pela proposta mais vantajosa, por meio da realização de processo seletivo prévio, salvo quando houver justificativa cabível, nos termos da deliberação encerrada por meio do Acórdão 1730/2017-TCU-Plenário. 
16. Enfatizo que não se está a exigir da Fiocruz a realização de procedimentos licitatórios nos termos da Lei 8.666/1993, mas apenas que busque atender aos princípios mencionados, por meio da realização de processo seletivo anterior, salvo quando houver justificativa cabível. Esta ressalva possibilita, inclusive, que a jurisdicionada apresente motivação adequada a fim de justificar eventual impossibilidade, impertinência ou não conveniência de promover o processo seletivo prévio. No presente processo, acolheu-se a motivação apresentada pela jurisdicionada para justificar a escolha direta do parceiro privado sem qualquer chamada pública que conferisse isonomia a eventuais interessados.' 
 (Destaques acrescidos) 
14.3. Acórdão 735/2020-TCU-Plenário, de relatoria do Min. Augusto Nardes (TC 034.611/20169) 
'18. Como bem demonstrou a Serur, o acordo representou sim etapa anterior à PDP da transferência de tecnologia do Sofosbuvir, porquanto seu resultado viabilizou a proposta de projeto de PDP do respectivo medicamento  (Termo de Compromisso nº 11/2018 às peças 143 e 145) .
19. Corroboram esse entendimento a existência de compromisso da transferência de tecnologia (cláusula 8.1.2 da peça 30, p. 7) , que somente poderia ser cumprido no âmbito de uma PDP, e a constatação de que o objetivo principal do acordo coincide com o objetivo da PDP do medicamento (peça 143) .
20. Destaco que havia certa previsibilidade de que o Sofosbuvir seria objeto de proposta de projeto de PDP porque o medicamento havia sido incorporado, desde 2015, no tratamento da hepatite C no âmbito do Sistema Único de Saúde (SUS) , ou seja, à época da celebração do acordo (2/5/2016) já era possível verificar a importância desse medicamento para o SUS, em razão do seu alto custo, da alta taxa de cura e do reduzido tempo de tratamento. Tais informações haviam, inclusive, sido ratificadas pela Fiocruz quando da justificativa técnica para a celebração do acordo (peça 22, p. 3-4) , bem como em notícias veiculadas no Portal do Ministério da Saúde em 2015.
21. Com base nesse cenário, outras empresas também demonstravam interesse na aquisição dos direitos de propriedade dos resultados obtidos no acordo de cooperação e na participação da PDP do Sofosbuvir, conforme pode ser verificado com a presença das empresas EMS S/A, Globe Química S/A, Cristália Produtos Químicos Farmacêuticos Ltda., Gilead Sciences Farmacêutica do Brasil Ltda. e Nortec Química S/A nas propostas de projeto de PDP para a transferência de tecnologia do mencionado medicamento (peças 145 e 146, p. 4-5) .
22. Assim sendo, a Fiocruz deveria ter realizado a divulgação prévia da intenção de firmar o acordo de cooperação em exame, em atendimento aos princípios da publicidade, isonomia e da proposta mais vantajosa para a Administração Pública, a teor dos arts. 3º e 116, caput, e § 1º, incisos I, II, III e VI da Lei 8.666/1993.
23. Nada obstante, a publicidade do acordo de cooperação foi dada somente após a sua celebração, no D.O.U. de 13/5/2016 (peça 71, p. 284) e, dessa forma, os demais interessados não tiveram sequer a oportunidade de apresentar proposta para o referido acordo, o que confirma as impropriedades apontadas nos autos, configurando, pois, a concessão de vantagem indevida às empresas membros do consórcio.' 
 (Destaques acrescidos) 
15. O entendimento acerca da nulidade do acordo de cooperação técnico-científica e de seus efeitos foi apontado pelo Relator original, Ministro Benjamin Zymler, no voto condutor do Acórdão 1171/2020-TCU-Plenário, nos seguintes termos (peça 87, p. 12-14) : 
'68. Nada obstante isso, reconheceu-se que o mencionado acordo de cooperação teria o condão de gerar benefícios a particulares, conferindo-lhes direitos que ampliassem o seu patrimônio jurídico ou que lhe pudessem trazer alguma vantagem econômica posterior, daí a violação do princípio da isonomia e da transparência, na medida em que a Fiocruz não teria divulgado amplamente a sua intenção de pactuar com parceiro privado para o desenvolvimento do medicamento. 
69. Como, no entanto, por ocasião do julgamento do processo, o objeto do acordo já havia sido alcançado, vale dizer, o medicamento destinado ao tratamento da hepatite C à base do IFA Sofosbuvir já havia sido desenvolvido pelo laboratório público e suas parceiras privadas, este Tribunal, a meu ver, aplicando a teoria do fato consumado, limitou-se a declarar a nulidade do acordo de forma prospectiva, proibindo a sua prorrogação, senão vejamos: 
'9.2. determinar à Fundação Oswaldo Cruz, nos termos do art. 237, parágrafo único, e art. 250, inciso II, do Regimento Interno do TCU, que se abstenha de prorrogar o Acordo de Cooperação Técnico-Científica celebrado com o Consórcio BMK, integrado pelas empresas Blanver Farmoquímica Ltda., Microbiológica Química e Farmacêutica Ltda. e Karin Bruning & Cia. Ltda., o qual tem por objeto o desenvolvimento e posterior registro de medicamento para tratamento de hepatite C, informando a este Tribunal, no prazo de quinze dias, as providências adotadas; 
9.3 esclarecer que a determinação ora proposta não interfere na pesquisa e na produção do medicamento Sofosbuvir e que continua a Fiocruz responsável pela adoção de medidas para evitar solução de continuidade para outros medicamentos que eventualmente possam estar sendo pesquisados e ou produzidos no âmbito do acordo em exame.' 
70. Observo que confere respaldo jurídico à referida deliberação o disposto nos artigos 21 e 24 da Lei de Introdução às Normas do Direito Brasileiro: 
'Art. 21. A decisão que, nas esferas administrativa, controladora ou judicial, decretar a invalidação de ato, contrato, ajuste, processo ou norma administrativa deverá indicar de modo expresso suas consequências jurídicas e administrativas. (Incluído pela Lei nº 13.655, de 2018) (Regulamento) 
Parágrafo único. A decisão a que se refere o caput deste artigo deverá, quando for o caso, indicar as condições para que a regularização ocorra de modo proporcional e equânime e sem prejuízo aos interesses gerais, não se podendo impor aos sujeitos atingidos ônus ou perdas que, em função das peculiaridades do caso, sejam anormais ou excessivos. (Incluído pela Lei nº 13.655, de 2018) 
Art. 24. A revisão, nas esferas administrativa, controladora ou judicial, quanto à validade de ato, contrato, ajuste, processo ou norma administrativa cuja produção já se houver completado levará em conta as orientações gerais da época, sendo vedado que, com base em mudança posterior de orientação geral, se declarem inválidas situações plenamente constituídas. (Incluído pela Lei nº  13.655, de 2018) (Regulamento) 
Parágrafo único. Consideram-se orientações gerais as interpretações e especificações contidas em atos públicos de caráter geral ou em jurisprudência judicial ou administrativa majoritária, e ainda as adotadas por prática administrativa reiterada e de amplo conhecimento público. (Incluído pela Lei nº 13.655, de 2018) '
[...]
75. Ora, a despeito deste Tribunal de Contas haver reconhecido a nulidade do acordo de cooperação técnico-científico anteriormente celebrado por este Tribunal de Contas, os resultados por ele obtidos, quais sejam, o domínio da tecnologia para a produção do IFA Sofosbuvir em território nacional e a realização de estudos em estágio avançado para a fabricação do respectivo medicamento, não podem ser negados pelo Direito e devem produzir consequências fáticas e jurídicas, aplicando-se ao caso, a meu ver, a teoria normativa dos fatos já reconhecida em sede de controle concentrado de constitucionalidade pelo Supremo Tribunal Federal, segundo a qual, em determinadas situações, as relações fáticas devem ser mantidas, produzindo seus regulares efeitos, mesmo que eivadas de inconstitucionalidade  (cf. ADIn 2.240/BA, ADIn 3.689/PA) .
76. Posto isso, entendo não ter havido qualquer irregularidade no procedimento adotado pela Farmanguinhos para a escolha das entidades privadas visando à celebração de uma Parceria de Desenvolvimento Produtivo com o Ministério da Saúde.' 
 (Destaques acrescidos) 
16. O Pleno do Tribunal reconheceu a nulidade do acordo de cooperação técnico-científica, com efeito prospectivo, mantendo a validade dos resultados nele obtidos. Nesse sentido foi a proibição de se prorrogar o acordo, sem a interferência na pesquisa e na produção do medicamento Sofosbuvir, a teor dos itens 9.2 e 9.3 do Acórdão 1867/2018-TCU-Plenário. 
17. Ao levar em conta o sucesso do acordo (força normativa dos fatos) e ponderar entre a nulidade do acordo e a segurança jurídica da situação factual consolidada, o Tribunal apontou a ilegalidade do acordo, sem, contudo, desprezar o efeito por ele alçado.
18. O acordo foi bem-sucedido e resultou no domínio da tecnologia de fabricação do medicamento e na síntese do insumo farmacêutico ativo para sua produção em território nacional. A Resolução-RE 1.225 da Anvisa de 17/05/2018 concedeu à empresa Blanver, integrante do Consórcio BMK, o registro sanitário do medicamento (item 16 do voto condutor do Acórdão 735/2020-TCU-Plenário, rel. Min. Augusto Nardes, do TC Processo 034.611/2016-9) . 
19. A teoria dos frutos da árvore envenenada, própria do direito processual penal, não se aplica ao caso, porquanto se opõe exatamente à tese adotada pelo Tribunal.   
20. Superada a questão da nulidade do acordo, que inclui também a inobservância dos princípios da transparência, publicidade e isonomia na seleção da entidade privada para celebrar aquele acordo, passa-se ao exame dos demais argumentos recursais.
21. A alegação de que o acordo de cooperação técnico-científica figurou como etapa prévia à PDP do Sofosbuvir é corroborada com o entendimento assentado no TC Processo 034.611/2016-9, pois o resultado do acordo viabilizou a posterior formalização da proposta de projeto de PDP do medicamento. O vínculo entre o acordo e a PDP restou também evidenciado na previsão da transferência de tecnologia da produção do medicamento (cláusulas 8.1.1 e 8.1.2 do acordo) , bem como na obtenção pela Blanver do registro sanitário junto à Anvisa (21/5/2018) . Todavia, tais apontamentos não socorrem a defesa das recorrentes pois, segundo o entendimento do Tribunal anteriormente esposado, o vício identificado na celebração do acordo não macula o seu resultado. 
22. Por este motivo, a nulidade do acordo de cooperação técnico-científica não implicou vício na proposta de PDP do medicamento, formulada a partir do resultado alcançado nesse acordo.
23. A alegação de que o Acórdão 348/2019-TCU-Plenário concluiu que a irregularidade do acordo refletiu na PDP do Sofosbuvir não merece prosperar. Isto porque o voto do Ministro-Relator Bruno Dantas, que conduziu o acórdão mencionado, explanou que o item 9.4 do Acórdão 1867/2018-TCU-Plenário tratou da ciência à Fiocruz de que a celebração do acordo não havia atendido aos princípios que regem as contratações públicas, sem, contudo, defender que tal vício refletiu na proposta da PDP do Sofosbuvir. Esclareceu também a abrangência daquela ciência, ao especificar que os princípios das contratações públicas devem ser observados na celebração de acordos de cooperação que precedem uma PDP, nos seguintes termos:
'18. Foi esse entendimento que fundamentou o item 9.4 da decisão ora embargada. Contudo, verifico que redação adotada na ciência pode gerar dúvida quanto à sua abrangência, visto que ela se refere genericamente à celebração de acordos de cooperação, quando o caso em exame trata de acordo de cooperação com o posterior estabelecimento de PDP.
[...]
20. Reputo oportuno esclarecer, ainda, que não se exigiu, na ciência sob exame, a adoção de procedimentos licitatórios, mas tão somente o atendimento aos princípios administrativos que os regem, devendo-se realizar, previamente à celebração de acordos dessa natureza ou outros instrumentos jurídicos com parceiros privados, processo seletivo ou de pré-qualificação sempre que possível, salvo quando houver justificativa cabível. Ademais, conforme mencionei, o entendimento ora exposto adstringe-se aos acordos que estejam ligados ao posterior estabelecimento de PDP.' (Destaques acrescidos) 
24. Alegar que o Acórdão 735/2020-TCU-Plenário consagrou que as ilegalidades do acordo afetam a PDP do Sofosbuvir, igualmente, não merece acolhimento.
25. O voto do Ministro-Relator Augusto Nardes, que conduziu o acórdão mencionado, apenas enfatizou que o acordo de cooperação técnico-científica figurou como etapa anterior à PDP e que a Fiocruz deveria ter realizado a divulgação prévia da intenção de firmar esse acordo, em atendimento aos princípios da publicidade, isonomia e da proposta mais vantajosa para a Administração Pública. Observa-se, nos itens 18 a 24 daquele voto, que não houve qualquer manifestação no sentido de afirmar que a irregularidade do acordo refletiu na proposta da PDP do Sofosbuvir: 
'18. Como bem demonstrou a Serur, o acordo representou sim etapa anterior à PDP da transferência de tecnologia do Sofosbuvir, porquanto seu resultado viabilizou a proposta de projeto de PDP do respectivo medicamento (Termo de Compromisso nº 11/2018 às peças 143 e 145) .
19. Corroboram esse entendimento a existência de compromisso da transferência de tecnologia (cláusula 8.1.2 da peça 30, p. 7) , que somente poderia ser cumprido no âmbito de uma PDP, e a constatação de que o objetivo principal do acordo coincide com o objetivo da PDP do medicamento (peça 143) .
20. Destaco que havia certa previsibilidade de que o Sofosbuvir seria objeto de proposta de projeto de PDP porque o medicamento havia sido incorporado, desde 2015, no tratamento da hepatite C no âmbito do Sistema Único de Saúde (SUS) , ou seja, à época da celebração do acordo (2/5/2016) já era possível verificar a importância desse medicamento para o SUS, em razão do seu alto custo, da alta taxa de cura e do reduzido tempo de tratamento. Tais informações haviam, inclusive, sido ratificadas pela Fiocruz quando da justificativa técnica para a celebração do acordo (peça 22, p. 3-4) , bem como em notícias veiculadas no Portal do Ministério da Saúde em 2015.
21. Com base nesse cenário, outras empresas também demonstravam interesse na aquisição dos direitos de propriedade dos resultados obtidos no acordo de cooperação e na participação da PDP do Sofosbuvir, conforme pode ser verificado com a presença das empresas EMS S/A, Globe Química S/A, Cristália Produtos Químicos Farmacêuticos Ltda., Gilead Sciences Farmacêutica do Brasil Ltda. e Nortec Química S/A nas propostas de projeto de PDP para a transferência de tecnologia do mencionado medicamento (peças 145 e 146, p. 4-5) .
22. Assim sendo, a Fiocruz deveria ter realizado a divulgação prévia da intenção de firmar o acordo de cooperação em exame, em atendimento aos princípios da publicidade, isonomia e da proposta mais vantajosa para a Administração Pública, a teor dos arts. 3º e 116, caput, e § 1º, incisos I, II, III e VI da Lei 8.666/1993.
23. Nada obstante, a publicidade do acordo de cooperação foi dada somente após a sua celebração, no D.O.U. de 13/5/2016 (peça 71, p. 284) e, dessa forma, os demais interessados não tiveram sequer a oportunidade de apresentar proposta para o referido acordo, o que confirma as impropriedades apontadas nos autos, configurando, pois, a concessão de vantagem indevida às empresas membros do consórcio.
24. Como se pode verificar, as alegações do recorrente não são capazes de alterar o posicionamento pretérito desta Corte de Contas, razão porque deve-se negar provimento ao apelo ora conhecido.'
26. O exame técnico da Serur no TC Processo 034.611/2016-9 concluiu que o acordo de cooperação técnico-científica não operou como pré-qualificação dos parceiros privados no contexto da PDP do Sofosbuvir, porque não houve a demonstração documental naqueles autos. Observa-se ainda que não há, nestes autos, evidência da realização de chamada pública para a seleção de empresas para a referida PDP.
27. Isto porque a escolha das empresas Blanver e Microbiológica para a PDP do Sofosbuvir foi tecnicamente justificada, sobretudo, pelos resultados alcançados no acordo de cooperação técnico-científica, a teor da proposta formulada pelo Instituto Farmanguinhos (peça 50, p. 4, 6 ,26, 32 e 37-39) :
'Motivação da (s) instituição (ões) pública (s) para escolha da (s) entidade (s) privada (s) detentora (s) ou desenvolvedora (s) da tecnologia do produto acabado: 
As empresas Blanver Farmoquímica Ltda, Microbiológica Química e Farmacêutica Ltda e Karin Bruning & CIA Ltda. dotadas de larga experiência nas atividades de desenvolvimento, produção e consultoria relacionadas a medicamentos e insumos farmacêuticos ativos (IFAs) , constituíram um consórcio com o objetivo principal de desenvolver medicamentos de alto custo para tratamento da Hepatite C e, especialmente, visando a produção nacional do Sofosbuvir. No contexto do consórcio a Blanver será a detentora do registro sanitário do medicamento e assumirá a responsabilidade por transferir a tecnologia farmacêutica à Fiocruz. O consórcio já concluiu diversas etapas críticas do processo de desenvolvimento do Sofosbuvir, dentre as quais podem ser citadas: a) caracterização do IFA; b) obtenção de padrões (IFA e substâncias relacionadas) ; c) desenvolvimento de métodos analíticos; d) estabilidade acelerada preliminar do IFA; e) validação dos métodos analíticos e f)  desenvolvimento farmacotécnico, dentre outras. 
[...] A escolha da Blanver para atuar como parceiro privado responsável pela transferência da tecnologia do produto acabado se justifica: a)  em função da sua forte tradição em exportação na área de integração produtiva, farmoquímica e de adjuvantes farmacêuticos; b) em razão dos seus investimentos, em conjunto com as demais empresas do Consórcio BMK, no desenvolvimento de agentes de ação direta de 2ª geração em Hepatite C, especialmente Sofosbuvir, Daclatasvir e Simeprevir, que garantiram profundo know how relacionado ao processo de produção do Sofosbuvir e c) em função da cooperação já estabelecida entre a Fiocruz e o Consórcio BMK.
Motivação da (s) instituição (ões) pública (s) para escolha da (s) instituições (s) pública (s) ou da (s) entidade (s) privada (s) detentora (s) /produtora (s) local (is) da tecnologia do componente tecnológico crítico:
[...] A escolha da Microbiológica para atuar como parceiro privado responsável pela transferência da tecnologia do produto acabado se justifica: a) em função da sua forte tradição em pesquisa, desenvolvimento e produção (GMP) de sínteses verticalizadas, em escala industrial, de nucleosídeos antivirais, tais como zidovudina, estavudina e lamivudina; imunomoduladores, tais como talidomida, azatioprina, mercaptopurina e tioguanina; e, ainda, no desenvolvimento de tecnologias para novas moléculas e seus intermediários, em pequena, média e grande escala, tais como telbivudina (L-timidina) , valopicitabina, racivir, emtricitabina, dentre outras; b) em função do domínio que a Microbiológica já possui na produção em escala industrial do IFA/componente tecnológico crítico objeto desta PDP, assim como a detenção de processos de fabricação e metodologias analíticas validados, controle do polimorfismo (até agora foram descritos oito polimorfos do Sofosbuvir) e estudos de estabilidade em fase avançada. A Microbiológica, como participante do Consórcio BMK, produziu lotes pioneiros de Sofosbuvir, tanto para o desenvolvimento farmacêutico (1 Kg em 2014) , quanto para a produção dos lotes pilotos destinados aos ensaios de equivalência farmacêutica e biodisponibilidade (3 x 6 Kg em 2015) , bem como forneceu todo o suporte analítico e desenvolveu o preparo de substâncias relacionadas ao processo produtivo também foi desenvolvido pela c) em função da cooperação já estabelecida entre a Fiocruz e o Consórcio BMK.'  
28. A Portaria GM/MS 2.531/2014, vigente à época, estabelecia as diretrizes para a celebração das PDP e nada dispôs sobre a forma como deveria se dar a seleção dos parceiros privados por parte da instituição pública proponente de uma PDP.
29. As hipóteses previstas no artigo 24 da Lei 8.666/1993 foram acrescidas pelas Leis 12.715/2012 e 13.204/2015, fazendo alusão à dispensa de licitação nas seguintes contratações, respectivamente:
'XXXII - na contratação em que houver transferência de tecnologia de produtos estratégicos para o Sistema Único de Saúde - SUS, no âmbito da Lei nº 8.080, de 19 de setembro de 1990, conforme elencados em ato da direção nacional do SUS, inclusive por ocasião da aquisição destes produtos durante as etapas de absorção tecnológica. (Incluído pela Lei nº 12.715, de 2012) 
XXXIV - para a aquisição por pessoa jurídica de direito público interno de insumos estratégicos para a saúde produzidos ou distribuídos por fundação que, regimental ou estatutariamente, tenha por finalidade apoiar órgão da administração pública direta, sua autarquia ou fundação em projetos de ensino, pesquisa, extensão, desenvolvimento institucional, científico e tecnológico e estímulo à inovação, inclusive na gestão administrativa e financeira necessária à execução desses projetos, ou em parcerias que envolvam transferência de tecnologia de produtos estratégicos para o Sistema Único de Saúde - SUS, nos termos do inciso XXXII deste artigo, e que tenha sido criada para esse fim específico em data anterior à vigência desta Lei, desde que o preço contratado seja compatível com o praticado no mercado. (Incluído pela Lei nº 13.204, de 2015) .'
30. É de se concluir que, no âmbito das PDP, a ausência de competitividade na escolha do parceiro privado se explica, desde que atendido o disposto no inciso II do parágrafo único do art. 26 da Lei 8.666/1993 (dispensa de licitação) , notadamente com a apresentação de justificativa técnica que demonstre que a escolha dos parceiros privados é a opção mais vantajosa sob os aspectos técnicos e econômicos. 
31. No caso, o Tribunal, em consonância com o princípio da razoabilidade e do interesse público, entendeu desnecessário o chamamento público de outros parceiros privados para a formalização da proposta de PDP, considerando-se o êxito já alcançado no acordo anteriormente celebrado e no âmbito do qual já foram alocados recursos humanos e financeiros por todos os participantes.  
32. O Acórdão 1730/2017-TCU-Plenário, de relatoria do Ministro Benjamin Zymler, havia determinado ao Ministério da Saúde a inclusão, entre os critérios de aprovação da PDP, da verificação de que a escolha da entidade particular pelo laboratório público observou os princípios do art. 37 da Constituição Federal de 1988 e dos contratos públicos insculpidos na Lei 8.666/1993. Essa decisão orientou os laboratórios públicos sobre a necessidade de realizar um processo seletivo ou de pré-qualificação do parceiro privado, justificando adequadamente quando a sua realização for inviável.
33. Ocorre que tal decisão do Tribunal (9/8/2017) ocorreu em data posterior à apresentação da proposta de PDP do medicamento (6/7/2017) e, dessa forma, não é plausível exigir que o Ministério da Saúde adotasse procedimento de seleção nos moldes delineados no Acórdão 1730/2017-TCU-Plenário. Além disso, havia precedentes deste Tribunal no sentido de se dispensar a exigência do processo seletivo ou de pré-qualificação do parceiro privado quando se encontrar devidamente motivada a referida escolha sob os aspectos técnicos e econômicos, nos termos do art. 26, parágrafo único, inciso II, da Lei 8.666/1993.
34. Registra-se que não há comprovação da incompetência técnica das parceiras privadas escolhidas pelo Instituto Farmanguinhos e que a escolha dos parceiros privados (6/7/2017) foi anterior ao Acórdão 1867/2018-TCU-Plenário (15/8/2018) , o qual declarou a ilegalidade do acordo de colaboração técnico-científica celebrado entre a Fiocruz e o Consórcio BMK. 
35.  Portanto, não há que se falar em violação aos princípios da contratação pública, diante da justificativa apresentada para a escolha das parceiras privadas para celebrar a PDP com o Instituto Farmanguinhos. 
36. A alegação de que o registro sanitário do medicamento faz-se necessário para comprovar a capacidade técnica da parceira privada antes da celebração do contrato de PDP não merece acolhimento pelos motivos a seguir apresentados.
37. A unidade técnica afastou essa argumentação nos seguintes termos (peça 56, p. 4) :
'22. Nesse sentido, a Portaria de Consolidação GM/MS 5/2017, Anexo XCV (revogou a Portaria GM/MS 2531/2014, mas manteve seu regramento) buscou abarcar os modelos de PDP existentes. Assim, caberá a apresentação do registro sanitário do produto, desde que esse registro exista (Portaria de Consolidação GM/MS 5/2017, Anexo XCV, art. 14, §1º, VII - peça 9, p. 390) . Por outro lado, inexistindo o registro sanitário do objeto da PDP, há a exigência de apresentação das atividades prévias ao mencionado registro, assim como do cronograma de obtenção dele (Portaria de Consolidação GM/MS 5/2017, Anexo XCV, art. 14, IV, 'b' e V - peça 9, p. 390) .
23. Percebe-se, portanto, que se permite a celebração de parceria com um laboratório farmacêutico que não possua o registro sanitário do medicamento objeto do ajuste. Pensar de maneira contrária a isso levaria a situações em que o simples desinteresse dos detentores do registro sanitário em realizar uma PDP impediria qualquer tentativa do Poder Público de internalizar a tecnologia de produção de fármacos estratégicos para o Sistema Único de Saúde (SUS) . Isso se mostraria contrário ao Princípio da Supremacia do Interesse Público.'
 (Destaques acrescidos) 
38. O Ministro-Relator Benjamin Zymler assentou o seguinte em seu voto (peça 87, p. 9) :
'52. Registre-se, ademais, que, tanto a Portaria 837/2012, que estabeleceu as diretrizes para a celebração das PDP, quanto a Portaria 2.531/2014, que a sucedeu e que se encontrava vigente à época da elaboração das propostas ora impugnadas, estabeleciam que a existência prévia de registro sanitário do medicamento não constitui requisito para a formalização de uma PDP, ao dispor que 'os registros do produto objeto da PDP pela instituição pública e entidade privada na ANVISA e as alterações pós-registro constarão no cronograma da PDP para desenvolvimento, transferência e absorção de tecnologia, com indicação da Resolução da ANVISA a ser seguida a depender do produto' (art. 14, inciso V) . 
53. Tem-se, assim, que, no caso concreto, o registro do medicamento tanto pelo parceiro privado quanto pelo laboratório público é um dos objetivos da parceria para o desenvolvimento produtivo e não um dos seus pressupostos, daí a improcedência das alegações das representantes nesse particular.' 
 (Destaques acrescidos) 
39. Nesse sentido foi também o voto condutor do Acórdão 544/2020-TCU-Plenário, de relatoria do Ministro Raimundo Carreiro (TC Processo 030.310/2017-2) :
'Possibilidade de celebração de PDP com parceiro privado que não possua o registro do produto objeto da parceria junto à Agência Nacional de Vigilância Sanitária (Anvisa) 
6. O art. 14, inciso IV, alínea 'b', do Anexo XCV da Portaria de Consolidação GM/MS 5/2017 prevê a possibilidade de que o cronograma da PDP inclua atividades prévias ao registro do produto na Anvisa. Portanto, é possível a celebração de parceria com laboratório privado que não detém o registro sanitário do produto objeto da PDP, contanto que não haja fornecimento do medicamento até a obtenção do registro, de forma a não infringir o art. 19 da Lei 8.080/1990 e o artigo 53 do Anexo XCV da Portaria de Consolidação GM/MS 5/2017.'
 (Destaques acrescidos) 
40. As recorrentes não demonstraram a necessidade de se exigir da parceira privada o registro sanitário do medicamento, como prova da capacidade técnica para celebrar uma PDP. O mero apontamento dos artigos 27 e 30 da Lei 8.666/1993 não é suficiente dar suporte ao que se alega.
41. A decisão do Tribunal Regional Federal da 4ª Região, mencionada pelas recorrentes (peça 104, p. 16) , trata de situação diversa de uma PDP e, dessa forma, é inútil para apoiar a argumentação recursal. 
42. A manifestação do membro do Ministério Público do Estado de Minas Gerais no processo 1.0000.18.011.519-8/001 (peça 105, p. 471-482) , afirmando que a ausência do registro do medicamento na Anvisa pela empresa privada não garante a exequibilidade do contrato de PDP, por si só, é insuficiente para comprovar a afirmação das recorrentes. Ademais, o parecer do Ministério Público Estadual não vincula a decisão desta Corte de Contas, no exercício de sua competência constitucional.
43. O fato de o Acórdão 544/2020-TCU-Plenário, de relatoria do Ministro Raimundo Carreiro, ter considerado que o parceiro privado, detentor do registro sanitário do produto objeto da PDP, possui maiores chances de êxito de concluir a parceria, o que parece verossímil, não implica a imprescindibilidade de tal registro para a celebração de uma PDP. Convém acrescentar o complemento do voto do Ministro-Relator, que assim dispôs: 'Isso, entretanto, não significa a impossibilidade de empresas sem o registro sanitário se tornarem parceiros privados em uma PDP, o que demonstra a improcedência desse argumento'.
44. Portanto, o fato de a proposta de projeto de PDP (6/7/2017) ter sido apresentada ao Ministério da Saúde antes da concessão do registro sanitário do medicamento à Blanver (Resolução-RE 1.225 da Anvisa de 17/05/2018, publicada no DOU n° 96, de 21/5/2018) não a desqualificou para a parceira de desenvolvimento produtivo do Sofosbuvir.
45. A transferência de tecnologia para a fabricação do insumo farmacêutico ativo (IFA) para o parceiro público não é obrigatória, pois a absorção dessa tecnologia pode se dar por uma entidade privada desenvolvedora nacional e produtora local, nos termos da Portaria de Consolidação GM/MS 5/2017, Anexo XCV, art. 14, I, alínea 'c' c/c art. 59 e 68, IX.
46. No caso, o Ministro-Relator Benjamin Zymler deixou assente que o Instituto Farmanguinhos, parceiro público e pertencente ao ramo da indústria farmacêutica, não dispõe de meios para a produção do IFA, especialidade da parceira privada, Microbiológica Química e Farmacêutica Ltda., que pertencente ao ramo das indústrias farmoquímicas e químicas, nos seguintes termos (peça 87, p. 24) :
'Ora, a maioria dos laboratórios públicos encontram-se inseridos no ramo da indústria farmacêutica, sendo o caso, por exemplo, de todas as instituições públicas mencionadas no presente processo, daí a impossibilidade fática de se determinar, genericamente, a 'transferência de tecnologia de produção de insumo farmacêutico ativo (IFA) para o parceiro público no âmbito das Parceria para o Desenvolvimento Produtivo (PDP) a serem celebradas', já que não teriam como produzir o IFA nos seus respectivos parques industriais.'
 (Destaques acrescidos) 
47. Quanto à determinação feita ao Ministério da Saúde para que adotasse providências para implementar medidas que assegurassem a transferência de tecnologia de produção de IFA para o parceiro público no âmbito das PDP (Acórdão 544/2020-TCU-Plenário) , o Ministro Benjamin Zymler fez o seguinte comentário no voto condutor do Acórdão 1171/2020-TCU-Plenário (peça 87, p. 21-24) :
'99. Acompanhei o voto proferido pelo relator naquela oportunidade, subscrevendo a determinação por ele encaminhada. 
100. No entanto, ao examinar o presente processo que se encontra sob minha relatoria e considerando, sobretudo, o marco legal das PDP que tive a oportunidade de examinar de forma aprofundada por ocasião do julgamento do TC-Processo 011.547/2014-6, que tratava de auditoria realizada no Ministério da Saúde (MS) , visando avaliar a regularidade das Parcerias para o Desenvolvimento Produtivo firmadas por aquele Ministério no período compreendido entre 5/5 e 30/9/2014, entendo que a referida determinação desconsidera o regulamento sobre a matéria, assim como a segregação e a especialização existente na indústria farmacêutica. Explico. 
101. Não há, no âmbito da legislação infraconstitucional aplicável à PDP, qualquer determinação legal que estabeleça que o laboratório público detenha o domínio da tecnologia de fabricação do IFA, sendo certo, de outro lado, que a determinação contida no item 9.3 do Acórdão 544/2020-TCU-Plenário, acima referida, vai de encontro ao disposto no Anexo XCV da Portaria de Consolidação GM/MS 5/2017, que atualmente disciplina o procedimento para a apresentação de PDP, senão vejamos [...]
102. Da leitura do normativo acima referido, verifica-se que a celebração de PDP envolve os seguintes agentes: i) o Ministério da Saúde, a quem cabe aprovar os respectivos projetos e adquirir os medicamentos na constância da PDP; ii) o laboratório público, a quem cabe absorver a tecnologia de fabricação do produto ao final da fase de internalização de tecnologia da PDP e motivar a escolha das entidades privadas participantes da PDP; iii) a entidade privada, detentora ou desenvolvedora da tecnologia do produto, a quem cabe realizar a transferência da tecnologia para o laboratório público; e iv) a instituição pública ou entidade privada, desenvolvedora nacional e produtora do insumo farmacêutico ativo em território brasileiro (nacionalização da produção do IFA) . 
103. Tem-se, assim, que não há obrigatoriedade para a transferência de tecnologia de produção de insumo farmacêutico ativo (IFA) para o parceiro público. Há, sim, a obrigatoriedade de nacionalização de toda a cadeia produtiva, inclusive da fabricação do IFA, e da internalização da tecnologia por parte do laboratório público, tornando-o detentor de todas as informações que garantam o domínio tecnológico e apto à portabilidade tecnológica para o atendimento das demandas do SUS, não havendo, repita-se, obrigatoriedade do domínio da tecnologia de todas as etapas de produção do medicamento, muito embora fosse desejável. 
104. Tal fato, inclusive, se dá em virtude da segregação e da especialização das indústrias farmoquímicas, químicas e farmacêuticas. 
[...]
108. Do exposto, evoluindo na posição anteriormente adotada, entendo não ser o caso de se expedir qualquer determinação ao Ministério da Saúde no sentido de que sejam implementadas medidas que assegurem a transferência de tecnologia de produção de insumo farmacêutico ativo (IFA) para o parceiro público no âmbito das Parcerias para o Desenvolvimento Produtivo (PDP) a serem celebradas.' 
 (Destaques acrescidos) 
48. Verifica-se, portanto, que a ausência de previsão de internalização do IFA pela parceira pública em PDP, por si só, não acarreta o prejuízo ao erário alegado, visto que a absorção da tecnologia de produção do IFA pode se dar por uma entidade privada desenvolvedora nacional e produtora local. Ademais, segundo apontou o Relator, a maioria dos laboratórios públicos sequer dispõe de meios para a produção do IFA nos seus respectivos parques industriais. 
49. As recorrentes afirmam que a continuidade da PDP em tela coloca em risco o acesso da população brasileira ao tratamento de hepatite C porque:
49.1. A opção terapêutica com o Sofosbuvir (1ª geração) pressupõe necessariamente a associação com outro medicamento, o Daclatasvir (Daklinza) , cuja fabricação no Brasil será descontinuada definitivamente com previsão de esgotamento dos seus estoques em setembro de 2020. 
49.2. A inviabilidade do tratamento à base do Sofosbuvir (1ª geração) evidencia-se também pela inaptidão das duas PDP aprovadas para desenvolver e fornecer o Daclatasvir, pois uma encontra-se na fase 1 (proposta do projeto da PDP aprovada) e a outra na fase 2 (início da fase de implementação da proposta de projeto de PDP, sem a transferência da tecnologia iniciada) . Além disso, o tratamento (Sofosbuvir + Daclatasvir) requer a realização de teste de genotipagem do paciente para ajuste da dosagem do medicamento, o que representa um custo adicional ao SUS.
49.3. O Harvoni (Sofosbuvir + Ledipasvir) e Epclusa (Sofosbuvir + Velpatasvir) , medicamentos de 2ª e 3ª geração à base do Sofosbuvir, são pangenotípicos que tratam os 6 principais genótipos do vírus da hepatite C e representam uma alternativa terapêuticas mais barata e eficaz que a combinação  (Sofosbuvir + Daclatasvir) , fato que restou demonstrado no Pregão 105/2018 do Ministério da Saúde, em que os preços do Harvoni (USD 1.148,12) e Epclusa (USD 1.470,00) foram significativamente inferiores ao preço do tratamento (Sofosbuvir + Daclatasvir) (USD 1.506,75) (peça 105, p. 258-278) . 
49.4. A obsolescência da associação (Sofosbuvir + Daclatasvir) é demonstrada no Pregão Eletrônico 56/2020 do Ministério da Saúde (peça 105, p. 280-360) , que sequer considerou a aquisição desse tratamento, porque os medicamentos pangenotípicos à base da combinação (Sofosbuvir + Velpatasvir) , (Sofosbuvir + Ledipasvir) , (Glecaprevir + Pibrentasvir) e (Grazoprevir + Elbasvir) representam alternativas terapêuticas com melhor custo-minimização para o tratamento da hepatite C (peça 105, p. 329) . 
49.5. A Organização Mundial da Saúde (OMS) recomenda o uso de medicamentos pangenotípicos no tratamento da hepatite C, revelando que essa opção decorre da dispensa, na maioria dos casos, da realização do teste de genotipagem, o que, além de reduzir o custo do tratamento, simplifica o processo de cura do paciente.
49.6. A opção pela PDP em questão condiciona a compra do Sofosbuvir de 1ª geração pelo Ministério da Saúde e desconsidera outros tratamentos mais baratos, modernos e recomendados pela OMS no tratamento da hepatite C.
50. Os fatos apresentados pelas recorrentes podem indicar que o tratamento da hepatite C com a associação (Sofosbuvir + Daclatasvir) , assim como as PDP do medicamento à base do Sofosbuvir, não resultarão no esperado benefício estratégico, tecnológico e econômico para o SUS. 
51. Tais informações levam ao questionamento da permanência do Sofosbuvir e do Daclatasvir entre os produtos estratégicos para o SUS, definidos na Portaria 704, de 8/3/2017. 
52. Por consequência, é razoável refletir sobre a continuidade das PDP desses medicamentos, sabendo-se que há duas PDP do Daclatasvir [uma na fase 1 e outra na fase 2 (suspensa) ] e duas PDP do Sofosbuvir na fase 2 (1 suspensa) , segundo informações do portal eletrônico do Ministério da Saúde, atualizado em 20/7/2020 (consulta realizada em 6/8/2020: http://saude.gov.br/saude-de-a-z/parcerias-para-o-desenvolvimento-produtivo-pdp) . 
53. Nessa linha de raciocínio, o Ministério da Saúde corre o risco de finalizar o processo de transferência de tecnologia do Sofosbuvir, produzindo um medicamento obsoleto que poderá ser substituído, de modo a não reduzir a dependência do país no tratamento da hepatite C. 
54. Aparentemente, o ideal seria que os contratos das PDP do Sofosbuvir pudessem desenvolver o medicamento em associação com o Velpatasvir e o Ledipasvir, em adequação à realidade nacional e ao avanço tecnológico e terapêutico.
55. Isto reforça a importância da determinação do Tribunal à Segecex para que analise a inclusão no plano de auditoria do TCU o exame das PDP celebradas pelo Ministério da Sáude que se encontram atualmente em vigor, sob o prisma do planejamento, estratégia, eficiência, efetividade e economicidade (9.2 do Acórdão 1171/2020-TCU-Plenário) . 
56. De todo exposto, propõe-se o não acolhimento das razões recursais apresentadas.
CONCLUSÃO
57.  O Tribunal reconheceu que a celebração do acordo de cooperação técnico-científica, firmado entre a Fiocruz e o Consórcio BMK (Blanver, Microbiológica e Karin Bruning) , violou o princípio da isonomia, da publicidade e da busca da proposta mais vantajosa para a Administração Pública, na medida em que a Fiocruz não havia divulgado amplamente a sua intenção de desenvolver o medicamento com parceiro privado, cujo ajuste poderia lhe gerar benefícios.
58.  O Pleno do Tribunal, no Acórdão 1171/2020-TCU-Plenário, reconheceu a nulidade do acordo de cooperação técnico-científica, com efeito prospectivo, mantendo válidos os resultados nele obtidos. Nesse sentido foi a proibição de se prorrogar o acordo, sem, contudo, interferir na pesquisa e na produção do medicamento Sofosbuvir, a teor dos itens 9.2 e 9.3 do Acórdão 1867/2018-TCU-Plenário. 
59. Por este motivo, a nulidade do acordo de cooperação técnico-científica não implicou vício na proposta de PDP do medicamento, formulada a partir do resultado alcançado nesse acordo.
60. O Tribunal entendeu, no âmbito do TC Processo 034.611/2016-9, que o acordo configurou etapa anterior à parceria para o desenvolvimento produtivo do medicamento à base do Sofosbuvir, pois o seu resultado viabilizou a posterior formalização da proposta de projeto de PDP do medicamento. O vínculo entre o acordo e a PDP restou também evidenciado na previsão da transferência de tecnologia da produção do medicamento, bem como na obtenção pela Blanver do registro sanitário junto à Anvisa. 
61. Todavia, tais apontamentos não socorrem à defesa das recorrentes pois, segundo o entendimento do Tribunal anteriormente esposado, o vício identificado na celebração do acordo não macula o seu resultado. 
62. A escolha das empresas Blanver e Microbiológica para a PDP do Sofosbuvir foi tecnicamente justificada, sobretudo, pelos resultados alcançados no acordo de cooperação técnico-científica celebrado entre a Fiocruz e o Consórcio BMK, nos termos dos arts. 24, incisos XXXII e XXXIV e 26, parágrafo único, inciso II, da Lei 8.666/1993. 
63.  No caso, o Tribunal, em consonância com o princípio da razoabilidade e do interesse público, entendeu desnecessário o chamamento público de outros parceiros privados para a formalização da proposta de PDP, considerando-se o êxito já alcançado no acordo anteriormente celebrado e no âmbito do qual já foram alocados recursos humanos e financeiros por todos os participantes.  
64.  Portanto, não há que se falar em violação aos princípios da contratação pública, diante da escolha justificada das parceiras privadas para celebrar a PDP com o Instituto Farmanguinhos.
65. O registro sanitário do medicamento objeto da PDP não é requisito exigido da parceira privada para celebrar o contrato de PDP, contanto que não haja fornecimento do medicamento até a sua obtenção (arts. 14, inciso IV, alínea 'b' e 53, do Anexo XCV da Portaria de Consolidação GM/MS 5/2017) .
66. No caso, a proposta de projeto de PDP foi apresentada ao Ministério da Saúde (6/7/2017) enquanto que a concessão à Blanver do registro sanitário do medicamento ocorreu em 17/5/2018 (Resolução-RE 1.225 da Anvisa) .
67. A transferência de tecnologia da fabricação do IFA ao parceiro público não é obrigatória, pois a absorção dessa tecnologia pode se dar por uma entidade privada desenvolvedora nacional e produtora local, nos termos da Portaria de Consolidação GM/MS 5/2017, Anexo XCV, art. 14, I, alínea 'c' c/c art. 59 e 68, IX. Além disso, o Ministro-Relator apontou que a maioria dos laboratórios públicos sequer dispõe de meios para a produção do IFA nos seus respectivos parques industriais.
68.   A oferta de alternativas terapêuticas mais baratas e mais modernas, assim como uma possível inviabilidade do tratamento combinado (Sofosbuvir + Daclatasvir) , podem indicar que o tratamento da hepatite C com a associação desses medicamentos e, por consequência, as PDP do Sofosbuvir, não resultará no esperado benefício estratégico, tecnológico e econômico para o SUS. 
69. Isto reforça a importância da determinação do Tribunal à Segecex para que analise a inclusão no plano de auditoria do TCU o exame das PDP celebradas pelo Ministério da Sáude que se encontram atualmente em vigor, sob o prisma do planejamento, estratégia, eficiência, efetividade e economicidade (9.2 do Acórdão 1171/2020-TCU-Plenário) . 
PROPOSTA DE ENCAMINHAMENTO
70.  Ante o exposto, submete-se à consideração superior a análise do pedido de reexame interposto por Gilead Sciences Farmacêutica do Brasil Ltda. e Gilead Sciences Ireland UC contra o Acórdão 1171/2020-TCU-Plenário, propondose, com fundamento no artigo 48 da Lei 8.443/1992:
 (a) conhecê-lo e, no mérito, negar-lhe provimento;
 (b) dar ciência às partes, aos órgãos/entidades interessados, bem como aos demais cientificados do acórdão recorrido."
3. Mediante o Despacho de peça 141, solicitei a manifestação do Ministério Público, que emitiu o seguinte parecer (peça 142) :
"Primeiramente, cabe ressaltar que atuamos em atenção ao despacho do E. Relator (peça 141) , ademais, com menção para a análise dos novos elementos apresentados pelas recorrentes na forma de 'memorial' (peça 140) .
Trata-se de pedido de reexame (peças 104 e 105) interposto por Gilead Sciences Farmacêutica do Brasil Ltda. e Gilead Sciences Ireland UC contra o Acórdão 1171/2020-TCU-Plenário (peça 86) , que deliberou sobre possíveis irregularidades em propostas de Parceria de Desenvolvimento Produtivo (PDP) apresentadas ao Ministério da Saúde (MS) para a transferência de tecnologia para a fabricação de medicamento à base do Insumo Farmacêutico Ativo (IFA) Sofosbuvir - usado no tratamento da hepatite C -, tendo o Tribunal conhecido da representação e a considerado improcedente.
Nada obstante, na deliberação foi determinado à Segecex que analisasse a inclusão no plano de auditoria do TCU visando identificar e analisar as PDP firmadas com o MS atualmente vigentes, entre outros aspectos, enfatizando a hipótese de eventual superveniência de patente concedida pelo INPI para determinada empresa sobre o objeto da parceria e suas consequências no âmbito dos contratos firmados com outras entidades privadas não detentoras dessa titularidade.
Efetuada a análise de mérito, a SERUR (peça 137) concluiu que o recurso não merece provimento, considerando que o Tribunal anteriormente havia deliberado pela preservação da validade dos resultados do acordo Fiocruz/Consórcio BMK e o acolhimento das justificativas da entidade para a não realização de chamamento público para escolha da parceria privada na proposta de projeto de PDP. Ademais, ressaltou que o registro sanitário do produto objeto da PDP não é exigível para a celebração da parceria, bem como que a transferência da tecnologia de fabricação do IFA ao parceiro público não é obrigatória e que a atual existência de alternativas terapêuticas mais baratas e mais modernas, assim como a descontinuação definitiva da fabricação do Daclatasvir - medicamento associado ao Sofosbuvir no tratamento da hepatite C -, podem indicar que as PDP do Sofosbuvir não resultarão no esperado benefício para o SUS, mas que isso foge ao escopo da representação para apuração de possíveis irregularidade e foi apenas objeto de determinação genérica na deliberação recorrida.
No 'memorial' apresentado pelas recorrentes (peça 140) - de teor análogo a outro recebido neste gabinete -, reafirmam a ilegalidade da PDP aprovada pelo Ministério da Saúde, alegando que a representação por elas formulada em 30/10/2017 visava à investigação de irregularidades na seleção de parceiros privados por instituições públicas e na aprovação pelo MS de propostas de PDP sobre o IFA Sofosbuvir. 
Alegam incoerência da deliberação recorrida com relação às providências do Tribunal nas Representações TC Processo 034.611/2016-9 e TC Processo 030.310/2017-2. Nesse sentido, ressaltam que nas deliberações mencionadas restou evidenciado que a escolha de parceiros privados deve ser precedida de processo seletivo ou pré-qualificação, com ênfase na publicidade, na isonomia e na busca da proposta mais vantajosa, o que não ocorreu no presente caso. Salientam que o Acórdão 544/2020-TCU-Plenário destacou que a ausência de previsão de internalização do IFA pela parceira pública no bojo de uma PDP acarreta prejuízo ao SUS, considerando que, após o encerramento da parceria, haveria o risco de que o parceiro privado encerrasse a produção do IFA no país, inviabilizando o atingimento do objetivo de autossuficiência do medicamento.
Quanto à ausência de processo seletivo ou pré-qualificação para escolha do parceiro privado, alegam a ocorrência de inobservância aos princípios constitucionais que regem as contratações públicas, que seria um dos critérios para aprovação da PDP segundo entendimento do Tribunal.
Ponderam que, apesar de a deliberação recorrida destacar que tal compreensão somente foi possível com o Acórdão 1730/2017-TCU-Plenário, não poderia a Fiocruz ter dispensado o procedimento formal de escolha do parceiro privado, não sendo aceitável para essa finalidade a celebração de Acordo de Cooperação Técnico-Científica com o Consórcio BMK, composto pelas empresas Blanver Farmoquímica e Farmacêutica S/A, Microbiológica Química e Farmacêutica Ltda. e Karin Bruning Cia Ltda., considerado ilegal pelo TCU na representação objeto do TC Processo 034.611/2016-9. A propósito, ressalta que a própria Fiocruz admitiu ter ignorado os princípios constitucionais, ao informar que o acordo em questão funcionou como espécie de pré-qualificação para as PDP firmadas pelo Farmanguinhos (laboratório da Fiocruz) com as empresas Blanver e Microbiológica, razão pela qual entendeu ser desnecessário o chamamento público.
Reafirmam a ilegalidade do acordo que originou a PDP, consoante conclusões do mencionado TC Processo 034.611/2016-9, de modo que as razões apontadas no voto do relator Min. Augusto Nardes corroboram as alegações dos recorrentes, no sentido de que a publicação oficial do acordo ocorrida somente após a sua celebração viola os princípios da publicidade, isonomia e da busca da proposta mais vantajosa para a Administração, caracterizando que o referido acordo funcionou como etapa prévia à PDP e que a ausência de divulgação prévia da intenção da Fiocruz de firmar acordo impediu que outras interessadas apresentassem suas propostas. Pugnam que tal conduta não seja admitida, sob pena de convalidação de atos administrativos inconstitucionais.
De outra parte, reafirmam a necessidade de internalização do insumo farmacêutico ativo (IFA) para o parceiro público, com previsão de transferência da tecnologia do medicamento aos laboratórios públicos para a autossuficiência do SUS, entendimento do Acórdão 544/2020-TCU-Plenário, o qual advertiu para o risco de o parceiro privado encerrar sua atuação no país e o parceiro público ficar sem os meios para a produção do IFA. Nada obstante, reconhecem que a referida deliberação também assinalou que não há determinação legal para que o laboratório público detenha o domínio da tecnologia de fabricação do IFA. Entretanto, ponderam que, segundo a deliberação mencionada, não há obrigatoriedade de transferência da tecnologia de produção do IFA para o parceiro público, mas da internalização de toda a cadeia produtiva - fabricação do IFA e tecnologia necessária -, qualificando-o como detentor das informações que garantam a portabilidade tecnológica.
Mencionam o art. 14, VI, da Portaria de Consolidação nº . 5/2017, do Ministério da Saúde, para sustentar a obrigatoriedade de que a tecnologia do IFA seja transferida à instituição pública, apontando que o contrato de PDP sem a previsão de transferência de tecnologia do IFA está em descompasso com a regulamentação das PDP, não havendo garantias da transferência de tecnologia para produção do IFA.
Por fim, concluem que a PDP objeto dos autos representa riscos de graves prejuízos ao erário e que não cumpre sua finalidade de autossuficiência tecnológica do SUS na produção de IFA de medicamentos estratégicos, razão pela qual deve ser reconhecida pela Tribunal a ilegalidade do acordo e da posterior PDP firmados pela Fiocruz/Farmanguinhos.
II
Feito o relato, em que pese as razões recursais (peças 105 e 106) e memorial (peça 140) apresentados pelas representantes, ora recorrentes, manifestamo-nos de acordo com a proposta da SERUR (peça 137) , no sentido de se conhecer do recurso e, no mérito, negar-lhe provimento, pelos motivos que passamos a detalhar.
Conforme ressaltado pela SERUR, o Tribunal (Acórdão 1171/2020-TCU-Plenário) reconheceu que a celebração do prévio acordo de cooperação técnico-científica entre a Fiocruz e o Consórcio BMK (Blanver, Microbiológica e Karin Bruning) , de fato, violou os princípios da administração pública, bem como que referido acordo configurou etapa anterior e aparentemente vinculada à PDP do Sofosbuvir (TC Processo 034.611/2016-9) . Nada obstante, deliberou que os resultados alcançados na pesquisa e desenvolvimento do medicamento à base do IFA Sofosbuvir fossem preservados, apenas proibindo a prorrogação do acordo, sem prejuízo do prosseguimento da produção daquele medicamento para tratamento da hepatite C (Acórdão 1867/2018-TCU-Plenário) e da manutenção das PDP posteriormente firmadas com as empresas Blanver e Microbiológica.
Nesse sentido, ocorrências similares à constatada nestes autos também não resultaram na anulação dos ajustes em outras PDP avaliadas pelo Tribunal, mas em determinações ao Ministério da Saúde para aprimoramento da gestão e estabelecimento de critérios dessas parcerias (Acórdão 1730/2017-TCU-Plenário, TC Processo 011.547/2014-6) . No presente caso, o acordo de cooperação técnico-científica foi firmado antes da prolação da deliberação mencionada, ademais, havendo motivação técnica que respaldou o processo interno e esclarecimentos da Fiocruz para a formalização da parceria com o Consórcio BMK. Além disso, o Tribunal acolheu a motivação da Fiocruz para a escolha direta do parceiro privado.
Nessas condições, limitou-se a Corte de Contas a declarar a nulidade prospectiva daquele acordo e proibir sua prorrogação, indicando as consequências jurídicas do ato em conformidade com os artigos 21 e 24 da Lei de Introdução às Normas do Direito Brasileiro (LINDB) . Todavia, conforme mencionado, a despeito da nulidade do acordo de cooperação técnico-científica, entendeu-se que era de interesse público preservar suas relações fáticas e efeitos regulares, quais sejam, o domínio da tecnologia para produção do IFA Sofosbuvir em território nacional e a realização de estudos em estágio avançado para a fabricação do respectivo medicamento, razão pela qual também se conclui que não houve irregularidade no procedimento adotado pelo Farmanguinhos para escolha das entidades privadas para celebração de PDP.
Assim, a nulidade do extinto acordo não macula a PDP superveniente firmada com empresa outrora participante daquele consórcio, visto que as escolhas das empresas Blanver e Microbiológica foram tecnicamente justificadas dentro da discricionariedade da entidade parceira pública (Farmanguinhos/Fiocruz) tendo em vista os próprios resultados alcançados no prévio acordo de cooperação.
De fato, se o anterior relacionamento da instituição pública com aquelas empresas já havia alcançado sucesso na produção do medicamento, abrir a possibilidade para outras possíveis interessadas envolveria riscos de antieconomicidade e de inexecução do objeto injustificáveis em se tratando de PDP, tendo em vista que a entidade pública já possuía resultados e experiência concretos da relação com aquelas empresas, independentemente da sorte do acordo de cooperação técnico-científica que viabilizou a aproximação entre as entidades pública e privadas que viriam a integrar a PDP do Sofosbuvir.
A propósito, diversamente do alegado pelos recorrentes, o Acórdão 735/2020-TCU-Plenário não afirmou que as ilegalidades do acordo maculam a PDP do Sofosbuvir. Atendo-se às normas do Ministério da Saúde vigentes à época, verifica-se que a Portaria GM-MS nº . 2.531/2014 estabelecia diretrizes para a celebração de PDP e nada dispôs sobre como deveria ser a seleção de parceiros privados.
Mesmo o Acórdão 1730/2017-TCU-Plenário (9/8/2017) não fundamenta a nulidade da PDP do Sofosbuvir, pois foi prolatado em data posterior à apresentação da proposta de PDP (6/7/2017) . Além disso, mesmo a situação concreta nele enfrentada e que motivou a expedição de determinação ao Ministério da Saúde, não resultou naqueles autos qualquer nulidade da parceria questionada, bem como havia precedentes da Corte de Contas no sentido de dispensar a exigência de processo seletivo ou pré-qualificação do parceiro privado quanto estivesse devidamente fundamentada a escolha sob os aspectos técnicos e econômicos, na forma do art. 26, parágrafo único, inciso II, da Lei 8.666/93.
As recorrentes alegam, mas não comprovam a incompetência técnica das parceiras privadas escolhidas pelo Farmanguinhos, sendo que a escolha das mesmas foi ainda anterior ao mencionado Acórdão 1867/2018-TCU-Plenário, que declarou a ilegalidade do acordo Fiocruz/Consórcio BMK.
O registro sanitário do medicamento não é requisito para a celebração da PDP, estando relacionado apenas à etapa ulterior de fornecimento do medicamento. De toda forma, a proposta de PDP foi apresentada em 6/7/2017 e a concessão do registro sanitário efetivamente ocorreu em 17/5/2018 (Resolução-RE nº . 1225/Anvisa) .
As recorrentes não comprovam essa alegada obrigatoriedade de registro sanitário do medicamento como suposto requisito prévio para celebração de PDP e prova de capacidade técnica. Diferentemente, o Voto do Min. Relator do Acórdão 544/2020-TCU-Plenário apenas reconheceu que o detentor do registro sanitário do produto objeto da PDP possui maiores chances de êxito em concluir a parceria, não sendo um requisito à celebração, não significando impossibilidade de que empresas sem o registro sanitário - mas com capacitação técnica e um cronograma para sua obtenção junto à Anvisa - possam se tornar parceiros privados em uma PDP. Sendo assim, o fato da proposta de PDP (6/7/2017) ter sido apresentada ao Ministério da Saúde antes da concessão do registro sanitário à empresa Blanver (17/5/2018) não a desqualifica para a PDP do Sofosbuvir.
Também a transferência de tecnologia ao parceiro público não é obrigatória, podendo ser absorvida por outras entidades privadas desenvolvedoras nacional e/ou produtora local (Portaria de Consolidação GM/MS nº . 5/2017, Anexo XCV, artigos 14, inciso I, alínea 'c', 59 e 68, inciso IX) . Aliás, tal possibilidade apenas reflete uma realidade na qual a maioria dos laboratórios públicos (parceiros públicos em PDP) não dispõem de estrutura física necessária para a produção do IFA em suas plantas industriais, conforme observado pelo Min. Relator da deliberação recorrida.
Por fim, quanto às mais recentes alternativas para o tratamento da hepatite C numa combinação de medicamentos supostamente mais barata e eficaz, bem como de uma iminente inviabilidade do tratamento combinado (Sofosbuvir + Daclatasvir) e obsolescência do Sofosbuvir, conforme alegado pelas recorrentes, cabe esclarecer que aprofundar em tais considerações extrapola o escopo da presente representação, adentrando a seara das políticas públicas do Ministério da Saúde e da entidade parceira pública. De outra parte, levantar tais questionamentos contradiz as próprias razões recursais no sentido de que a transferência de tecnologia do Sofosbuvir para a parceira pública seria imprescindível, pois, caso venha a se confirmar verdadeira essa alegação das recorrentes, de nada serviria à saúde pública brasileira o parceiro público dominar uma tecnologia dita obsoleta e inviável para o tratamento da hepatite.  
De toda forma, a deliberação recorrida contemplou determinação à Segecex para que, de maneira mais ampla no universo das PDP atualmente vigentes, fosse incluído no plano de auditorias do Tribunal o exame daquelas parcerias na ótica da eficiência e economicidade (item 9.2 do Acórdão 1171/2020-TCU-Plenário) , medida que nos parece adequada e suficiente.
III
Por esses motivos, manifestamo-nos de acordo com a proposta da SERUR (peça 137) , no sentido de conhecer e negar provimento ao recurso, mantendo-se inalterado o Acórdão 1171/2020-TCU-Plenário."
4. Em decorrência da juntada de novos elementos pelos recorrentes, determinei (Despacho de peça 150) nova instrução da Serur, que elaborou a análise (peça 151) que reproduzo na sequência:
"INTRODUÇÃO
 Trata-se de novos argumentos trazidos à peça 143 e de documentos acostados às peças 144 a 147, apresentados por Gilead Sciences Farmacêutica do Brasil Ltda.
HISTÓRICO
2. Após o exame de mérito do recurso (peças 137 e 138) , ocorreram os seguintes atos processuais: (i) apresentação de memorais (peça 140) ; (ii) manifestação do MPTCU (peça 142) ; (iii)  apresentação de argumentos (peça 143) e de documentos (peças 144 a 147) e (iv) despacho do Ministro-Relator, determinando à Serur o exame dos elementos apresentados às peças 143-147, mediante instrução concisa, contendo resumo dos respectivos teores e manifestação conclusiva sobre eventuais reflexos na proposta de encaminhamento da instrução de mérito de peça 137 (peça 150) .   
EXAME DE MÉRITO
3. Constitui objeto desta análise definir se há reflexos dos argumentos e documentos acostadas às peças 143 a 147 sobre a proposta de encaminhamento contida na instrução de mérito de peça 137.
Argumentos  (peça 143) 
4. A recorrente alega que as manifestações da Serur (peça 137) , do MPTCU (peça 142) e do Tribunal no acórdão recorrido (peça 86) vão de encontro ao entendimento assentado nos Acórdãos 1.730/2017, 735/2020 e 544/2020 (peça 143, p. 2-6) . Para tanto, afirmar que:
4.1. O Acórdão 1730/2017-TCU-Plenário indicou a falta de publicidade na 'seleção' do parceiro privado para firmar o acordo de cooperação técnica, bem como a necessária transferência de tecnologia da produção do IFA. 
4.2. O domínio da tecnologia para produção do IFA Sofosbuvir não foi concretizado. Assim, os objetivos da PDP não foram alcançados, o que torna inaplicável o disposto nos artigos 21 e 24 do LINDB. Ademais, não houve a nacionalização do IFA em nenhuma das 5 PDP, firmadas pelo laboratório Farmanguinhos e examinadas pela auditoria da CGU em 2018 (peça 144) , referentes aos medicamentos Tacrolimo, Tenofovir + Lamivudina, Cabergolina, Pramipexol, e Mesilato de Imatinibe (peça 143, p. 2-4, 8) .
4.3. O Acórdão 735/2020-TCU-Plenário demonstrou a falta de publicidade na 'seleção' do parceiro privado para firmar o acordo de cooperação técnica, o que torna a PDP igualmente ilegal (peça 143, p. 4-5) .
4.4. O Acórdão 544/2020-TCU-Plenário assentou que o registro sanitário configura requisito essencial para contratação com a administração pública (peça 143, p. 5-6) . 
4.5. O MPTCU entendeu no TC Processo 003.359/2019-0 (peça 145) que a nacionalização e a transferência da tecnologia do IFA são essenciais para o sucesso da PDP, sinalizando o entendimento de que a falta de previsão da transferência de tecnologia do IFA no contrato de parceria do Sofosbuvir implicaria sua nulidade (peça 143, p. 6-7) .   
4.6. Apesar das diversas irregularidades verificadas no contrato firmado entre a Libbs Farmacêutica Ltda. e a Fiocruz no âmbito do TC-Processo 033.042/2013-6 (peça 146) , o MPTCU entendeu que o acordo de cooperação não deveria ser anulado porque resultaria em prejuízos irreparáveis à saúde pública. Dessa forma, o MPTCU sugeriu que a Fiocruz adotasse medidas para impedir que problemas semelhantes ocorressem no futuro. Portanto, desde agosto de 2016, a Fiocruz/Farmanguinhos tinha ciência de que o processo de PDP deveria seguir os princípios da isonomia, publicidade e da proposta mais vantajosa. Todavia, o Fiocruz insiste reiteradamente em firmar as parcerias sem a observância desses princípios (peça 143, p. 7-8) . 
4.7. É obsoleto o tratamento, objeto da PDP firmada entre Farmanguinhos e o Consórcio BMK, visto que, dentre os diversos tratamentos disponíveis para a Hepatite C, a opção terapêutica pelo sofosbuvir pressupõe a associação com o daclatasvir (marca Daklinza) , da farmacêutica Bristol-Myers Squibb, que, em 23/03/2020, comunicou à Anvisa a descontinuação definitiva do daclatasvir no Brasil (peça 143, p. 9-11 e peça 147) .  
Análise
5. O Tribunal reconheceu que a celebração do acordo de cooperação técnico-científica, firmado entre a Fiocruz e o Consórcio BMK (Blanver, Microbiológica e Karin Bruning) , violou o princípio da isonomia, da publicidade e da busca da proposta mais vantajosa para a Administração Pública, na medida em que a Fiocruz não havia divulgado amplamente a sua intenção de desenvolver o medicamento com parceiro privado, cujo ajuste poderia lhe gerar benefícios.
6. O Pleno do Tribunal, no Acórdão 1171/2020-TCU-Plenário, reconheceu a nulidade do acordo de cooperação técnico-científica, com efeito prospectivo, mantendo válidos os resultados nele obtidos. Nesse sentido foi a proibição de se prorrogar o acordo, sem, contudo, interferir na pesquisa e na produção do medicamento Sofosbuvir, a teor dos itens 9.2 e 9.3 do Acórdão 1867/2018-TCU-Plenário. Por este motivo, a nulidade do acordo de cooperação técnico-científica não implicou vício na proposta de PDP do medicamento, formulada a partir do resultado alcançado nesse acordo.
7. Segundo o entendimento do Tribunal, o vício identificado na celebração do acordo não macula o seu resultado.
8. A escolha das empresas Blanver e Microbiológica para a PDP do Sofosbuvir foi tecnicamente justificada, sobretudo, pelos resultados alcançados no acordo de cooperação técnico-científica celebrado entre a Fiocruz e o Consórcio BMK, nos termos dos arts. 24, incisos XXXII e XXXIV e 26, parágrafo único, inciso II, da Lei 8.666/1993. 
9. No caso, o Tribunal, em consonância com o princípio da razoabilidade e do interesse público, entendeu desnecessário o chamamento público de outros parceiros privados para a formalização da proposta de PDP, considerando-se o êxito já alcançado no acordo anteriormente celebrado e no âmbito do qual já foram alocados recursos humanos e financeiros por todos os participantes.  
10. Portanto, não há que se falar em violação aos princípios da contratação pública, diante da escolha justificada das parceiras privadas para celebrar a PDP com o Instituto Farmanguinhos (itens 14 a 35 da instrução de mérito de peça 137) .
11. A transferência de tecnologia da fabricação do IFA ao parceiro público não é obrigatória, pois a absorção dessa tecnologia pode se dar por uma entidade privada desenvolvedora nacional e produtora local, nos termos da Portaria de Consolidação GM/MS 5/2017, Anexo XCV, art. 14, I, alínea 'c' c/c art. 59 e 68, IX (itens 45 a 48 do exame de mérito à peça 137) .
12. Diversamente do que alega o recorrente, o trecho do parecer do MPTCU no TC Processo 003.359/2019-0 (peça 43, p. 7) não sinaliza o entendimento de que a falta de previsão da transferência de tecnologia do IFA no contrato de parceria examinado nestes autos (Sofosbuvir) implicaria sua nulidade.
13. O registro sanitário do medicamento objeto da PDP não é requisito exigido da parceira privada para celebrar o contrato de PDP, contanto que não haja fornecimento do medicamento até a sua obtenção (arts. 14, inciso IV, alínea 'b' e 53, do Anexo XCV da Portaria de Consolidação GM/MS 5/2017) (itens 36 a 44 do exame de mérito à peça 137) .
14. No caso, a proposta de projeto de PDP foi apresentada ao Ministério da Saúde (6/7/2017) , enquanto que a concessão à Blanver do registro sanitário do medicamento ocorreu em 17/5/2018 (Resolução-RE 1.225 da Anvisa) .
15. O parecer do MPTCU no âmbito do TC Processo 033.042/2013-6, assim como em qualquer processo de controle externo, não vincula o relator/Tribunal, que pode ou não o incorporar às razões de decidir. Naquele processo, a proposta do MPTCU não foi integralmente acolhida pelo Tribunal, a teor do disposto no Acórdão 725/2108-TCU-Plenário, de relatoria do Ministro Benjamin Zymler. 
16. Registra-se que naquela decisão não houve determinação à Fiocruz para que observasse os princípios da isonomia, publicidade e da proposta mais vantajosa no processo de PDP. Além disso, a proposta do Parquet não vincula os jurisdicionados do TCU.
17. Eventual obsolescência do Sofosbuvir e possível inviabilidade do tratamento combinado (Sofosbuvir + Daclatasvir) já foram analisadas nos itens 49 a 55 da peça 137.  
18. Assim, propõe-se a manutenção das análises e conclusões contidas à peça 137.
PROPOSTA DE ENCAMINHAMENTO
19.  Ante o exposto, submete-se à consideração superior a análise dos argumentos trazidos à peça 143 e dos documentos acostados às peças 144 a 147, propondose manter as análises e a proposta de encaminhamento contida na instrução de mérito de peça 137."
5. Por fim, este foi o parecer (peça 154) elaborado pelo ministério Público quanto aos novos elementos acostados pelos recorrentes:
"Primeiramente, cabe ressaltar que atuamos em atenção ao despacho do E. Relator (peça 153) , no qual foi solicitada a manifestação da unidade técnica (peça 151) e do MP/TCU acerca dos elementos apresentados pelas recorrentes (peça 143 e 144 a 147) , Gilead Sciences Farmacêutica do Brasil Ltda. e Gilead Sciences Ireland UC no pedido de reexame (peças 104 e 105) interposto contra o Acórdão 1171/2020-TCU-Plenário (peça 86) .
Em linhas gerais, as recorrentes apontam que as manifestações proferidas em sede de recurso contrastam com os Acórdãos 1.730/2017, 735/2020 e 544/2020, todos do Plenário do TCU.
Mais especificamente, com base no Acórdão 1730/2017-TCU-Plenário, destacam a falta de publicidade na escolha do parceiro privado visando ao acordo de cooperação técnica e a necessidade de que houvesse previsão da transferência de tecnologia para produção do insumo farmacêutico ativo (IFA) para produzir o Sofosbuvir.
Ressaltam que ainda não houve domínio da referida tecnologia e que os objetivos da PDP não foram realizados, o que afasta a aplicação dos artigos 21 e 24 da LINDB, bem como que também não houve nacionalização do IFA em nenhuma das outras PDP firmadas pela Fiocruz/Farmanguinhos objeto da auditoria da CGU em 2018 (Tacrolimo, Tenofovir+Lamivudina, Cabergolina, Pramipexol e Mesilato de Imatinibe (peça 143, p. 2-4 e 8) .
Com base nos fundamentos do Acórdão 735/2020-TCU-Plenário (TC Processo 034.611/2016-9) , apontam que a PDP seria ilegal em razão da falta de publicidade na seleção do parceiro privado para firmar o acordo de cooperação técnica (peça 143, p. 4-5) . Insurgem-se porque os demais interessados não tiveram sequer oportunidade de apresentar proposta para o acordo de cooperação técnica, tampouco para a subsequente PDP. Apontam que o acordo de cooperação técnica viabilizou a formalização da proposta de projeto de PDP do Sofosbuvir, no entanto, a promessa de transferir tecnologia somente poderia ser cumprida no bojo de uma PDP, portanto, fica caracterizada a utilização indevida do acordo como etapa anterior à formalização da PDP, a qual estaria eivada do mesmo vício de nulidade.
Mencionando o Acórdão 544/2020-TCU-Plenário (TC Processo 030.310/2017-2) , as recorrentes aduzem que o registro sanitário é requisito essencial para contratação com a administração pública (peça 143, p. 5-6) . Ressaltam que a possibilidade de obtenção do registro sanitário após a apresentação de projeto executivo não pode ser interpretada como autorização para empresas aventureiras realizarem contratações para a transferência de tecnologias que não podem comprovar serem detentoras.
Ponderam que o parecer do MP/TCU no processo TC Processo 003.359/2019-0 (peça 145) - também relacionado à matéria das PDP - entendeu que a nacionalização e a transferência de tecnologia do IFA são essenciais para o sucesso da PDP, o que sinaliza no presente caso que o contrato de parceria do Sofosbuvir seria nulo por falta de previsão da transferência de tecnologia do IFA. Aduzem que a ausência de previsão da transferência de tecnologia do IFA está em descompasso com a regulamentação do projeto de PDP, além de configurar forte indício de que o Consórcio BMK não é detentor da tecnologia; se fosse, já teria comprovado nos autos das demandas judiciais relacionadas à presente PDP.
Apontam contradição entre o entendimento do MP/TCU nos presentes autos e na Representação objeto do processo TC Processo 003.359/2019-0, que trata da PDP da Insulina NPH firmada entre a Fiocruz e o laboratório Indar, que apresentou irregularidades flagrantes como a ausência de transferência da tecnologia do IFA, situação inalterada mesmo anos após firmada a referida parceria.
Sugerem que os valores já empregados na PDP servirão apenas para o enriquecimento ilícito do Consórcio BMK, pois não há qualquer garantia da transferência de tecnologia para produção do IFA, visto que a PDP em questão não prevê a internalização do IFA pela Fiocruz/Farmanguinhos.
Também mencionam o processo TC Processo 033.042/2013-6 (peça 146) e apontam que, apesar das diversas irregularidades no contrato entre a Libbs Farmacêutica e a Fiocruz, o MP/TCU entendeu que o acordo de cooperação não deveria ser anulado porque resultaria prejuízos irreparáveis à saúde pública e sugeriu que a entidade adotasse medidas para impedir futuros problemas semelhantes. Com efeito, aduzem que desde agosto de 2016 a entidade estava ciente de que deveria observar os princípios da isonomia, publicidade e da proposta mais vantajosa no processo de PDP, no entanto, insiste em firmar parcerias sem a observância dos princípios de direito público (peça 143, p. 7-8) .
De outra parte, reiteram que o objeto da referida PDP se encontra atualmente obsoleto para o tratamento da hepatite C, cuja opção pelo Sofosbuvir pressupõe a associação com o Daclatasvir, cuja farmacêutica comunicou à Anvisa em 23/3/2020 a descontinuação definitiva do daclatasvir no Brasil (peça 143, p. 9-11 e peça 147) .
Nesse sentido, mencionam que a unidade técnica e o MP/TCU concordaram que as PDP deveriam ser incluídas no plano de auditorias do TCU com vistas a apurar eficiência e economicidade dos projetos de parceria para produção nacional de medicamentos. Aduzem que a PDP objeto destes autos não contribuirá para a redução da dependência tecnológica do SUS na produção de IFA de medicamentos estratégicos, gerando graves prejuízos ao erário.
II
Feito o breve relato, em atenção ao despacho do E. Relator, passamos às considerações acerca desses elementos (peças 143 e 144 a 147) apresentados pelas recorrentes após a nossa primeira manifestação (peça 142) .
Primeiramente, cabe ressaltar que a etapa de instrução foi encerrada em 29/8/2020 (peças 137 e 138) com o parecer conclusivo da unidade técnica, nos termos do art. 160, caput e § 2º, do Regimento Interno/TCU.
As razões e documentos extemporaneamente apresentados não inovam sobre a prova dos autos, limitando-se a realizar apanhado de decisões do Tribunal e de pareceres do MP/TCU em processos relacionados à matéria das PDP para tentar deles extrair supostas contradições e ilações que favoreçam a tese de nulidade do acordo de cooperação técnica (ACT) firmado pelo laboratório Farmanguinhos/Fiocruz para o medicamento elaborado a partir do IFA Sofosbuvir e da subsequente PDP sobre o mesmo objeto. 
A propósito, cabe ressaltar que o TCU reconheceu no caso concreto que, apesar da falha em não ter divulgado amplamente sua intenção de desenvolver o medicamento com parceria privado em uma PDP que poderia lhe trazer benefícios, houve justificativas no processo administrativo. A escolha das empresas Blanver e Microbiológica para a PDP do Sofosbuvir foi tecnicamente justificada pelos resultados alcançados no ACT celebrado entre a Fiocruz e o Consórcio BMK, nos termos dos artigos 24, XXXII e XXXIV e 26, parágrafo único, II, da Lei 8.666/93.
Nesse sentido, o Acórdão 1171/2020-TCU-Plenário reconheceu a nulidade do ACT e proibiu a sua prorrogação, porém, mantendo válidos os resultados de interesse público nele alcançados, sem interferir na subsequente PDP e na pesquisa e produção do medicamento à base de Sofosbuvir (itens 9.2 e 9.3 do Acórdão 1867/2018-TCU-Plenário) .
Com efeito, segundo apurado nesta representação, o parceiro público apresentou suas razões para firmar a PDP sobre produto estratégico para o SUS, portanto, não se verificando uma preferência imotivada.
Conforme deliberado pelo Plenário do TCU no presente caso, o vício no ACT não macula seus resultados técnico-científicos, entendendo-se justificada a falta de convocação de outros possíveis interessados em formalizar proposta de PDP em razão dos êxitos já alcançados no acordo anteriormente celebrado e no âmbito do qual seus partícipes já haviam alocado recursos humanos e financeiros. Nessas circunstâncias, como ressaltado pela SERUR, 'não há que se falar em violação aos princípios da contratação pública, diante da escolha justificada das parceiras privadas para celebrar a PDP com o Instituto Farmanguinhos (itens 14 a 35 da instrução de mérito de peça 137) '.
Sobre a ilação das recorrentes já devidamente rechaçada pela SERUR, a manifestação deste Representante do MP/TCU no TC Processo 003.359/2019-0 (peça 43, p. 7) 'não sinalizou o entendimento de que a falta de previsão da transferência de tecnologia do IFA no contrato de parceria examinado nestes autos (Sofosbuvir) implicaria sua nulidade'. Tampouco houve nos presentes autos manifestação nesse sentido, sendo que as medidas preliminares e determinações sugeridas no parecer do MP/TCU - cuja natureza é opinativa - não prevaleceram no Acórdão 1171/2020-TCU-Plenário, deliberando o Tribunal pela improcedência da representação.
Conforme ressaltado no Voto do Relator da deliberação recorrida, Min. Benjamin Zymler, e em nossa primeira manifestação sobre este recurso, a transferência de tecnologia da fabricação do insumo farmacêutico ativo (IFA) ao parceiro público não é obrigatória, pois existe a possibilidade da absorção dessa tecnologia por uma entidade privada desenvolvedora nacional e produtora local, como previsto na Portaria de Consolidação GM/MS 5/2017, Anexo XCV, art. 14, I, 'c' c/c artigos 59 e 68, IX.
De outra parte, conforme também ressaltado pela SERUR com base nos fundamentos da deliberação recorrida, 'o registro sanitário do medicamento objeto da PDP não é requisito exigido da parceira privada para celebrar o contrato de PDP, contanto que não haja fornecimento do medicamento até a sua obtenção (arts. 14, inciso IV, alínea 'b' e 53, do Anexo XCV da Portaria de Consolidação GM/MS 5/2017) (itens 36 a 44 do exame de mérito à peça 137) .' De toda forma, o registro sanitário do medicamento à empresa Blanver ocorreu em 17/5/2018 (Resolução-RE 1.225 da Anvisa) .
Sobre o Acórdão 725/2018 - Plenário (TC Processo 033.042/2013-6) , Rel. Min. Benjamin Zymler, como ressaltado pela SERUR, 'naquela decisão não houve determinação à Fiocruz para que observasse os princípios da isonomia, publicidade e da proposta mais vantajosa no processo de PDP', o que tampouco ocorreu na manifestação do MP/TCU naqueles autos, limitando-se a medidas de conteúdo diverso propostas diante das particularidades do caso concreto. 
Por fim, na linha do que já foi rechaçado em nossa manifestação anterior e na derradeira manifestação da SERUR, 'eventual obsolescência do Sofosbuvir e possível inviabilidade do tratamento combinado (Sofosbuvir + Daclatasvir) já foram analisadas nos itens 49 a 55 da peça 137'. Nesse sentido, houve na deliberação determinação à Secretaria do Tribunal com vistas a providenciar uma possível avaliação de várias PDP sob esse aspecto, o que eventualmente ocorreria em processo específico. Realizar tal discussão nestes autos - representação de interessadas em objeto de PDP - caracterizaria ingerência indevida em políticas públicas de saúde, cuja responsabilidade cabe aos órgãos competentes.
III
Desse modo, manifestamo-nos de acordo com a proposta da SERUR (peças 137 e 151) , reiterando nossa manifestação anterior (peça 142) no sentido de conhecer do pedido de reexame interposto por Gilead Sciences Farmacêutica do Brasil Ltda. e Gilead Sciences Ireland UC e, no mérito, negar-lhe provimento."
É o Relatório.

Juliana Cristina Martines (162.298/OAB-RJ), representando Gilead Sciences Farmacêutica do Brasil Ltda e Gilead Sciences Farmacêutica do Brasil Ltda.

Procurador Marinus Eduardo De Vries Marsico

PEDIDO DE REEXAME. REPRESENTAÇÃO. PROPOSTAS DE PARCERIA PARA O DESENVOLVIMENTO PRODUTIVO (PDP) PARA A TRANSFERÊNCIA DE TECNOLOGIA DE PRODUÇÃO DE MEDICAMENTO PARA O TRATAMENTO DE HEPATITE "C". REPRESENTAÇÃO IMPROCEDENTE. DETERMINAÇÃO PARA A SEGECEX. PEDIDO DE REEXAME. CONHECIMENTO. ALEGAÇÕES RECURSAIS REFERENTES À PARCERIA FIRMADA PELA FIOCRUZ. NORMA PERTINENTE AO TEMA PREVÊ A PORTABILIDADE TECNOLÓGICA, QUE PRESSUPÕE A TRANSFERÊNCIA, PARA O PARCEIRO PÚBLICO, DE TODA A TECNOLOGIA NECESSÁRIA PARA A PRODUÇÃO DO MEDICAMENTO, ABRANGENDO SEU INSUMO FARMACÊUTICO ATIVO, AINDA QUE ESTE SEJA PRODUZIDO POR LABORATÓRIO PRIVADO. PROVIMENTO PARCIAL. REPRESENTAÇÃO PASSA A SER CONSIDERADA PARCIALMENTE PROCEDENTE. DESNECESSÁRIA ADOÇÃO DE MEDIDA ADICIONAL. JÁ PROFERIDA NO ACÓRDÃO 544/2020-TCU-PLENÁRIO DETERMINAÇÃO ALUSIVA À MESMA QUESTÃO. COMUNICAÇÕES.

REPRESENTAÇÃO (REPR)

Inicialmente, registro que atuo no presente processo por força de sorteio, conforme termo juntado à peça 113.
2. Examina-se pedido de reexame interposto por Gilead Sciences Farmacêutica do Brasil Ltda. e Gilead Sciences Ireland UC contra o Acórdão 1171/2020-TCU-Plenário, relator Ministro Benjamin Zymler, por meio do qual este Tribunal considerou improcedente a representação apresentada pelas ora recorrentes e expediu a seguinte determinação à Segecex:
"9.2. determinar à Segecex que analise a inclusão no plano de auditoria do TCU de auditoria com o objetivo de identificar e analisar as PDP celebradas pelo Ministério da Saúde que se encontram atualmente em vigor, abrangendo a verificação de critérios de planejamento e estratégia que busquem integrar as múltiplas PDP existentes no que concerne ao atingimento dos objetivos traçados sob o prisma da eficiência, efetividade e economicidade, abrangendo-se a hipótese de uma eventual superveniência de patente concedida pelo INPI para determinada empresa sobre o objeto da parceria e suas consequências no âmbito dos contratos celebrados com entidades privadas não detentoras da titularidade;"
3. As discussões do processo, nesta fase recursal, referem-se a propostas de projeto de Parceria de Desenvolvimento Produtivo (PDP) apresentadas pela Fundação Oswaldo Cruz (Fiocruz) ao Ministério da Saúde, tendo como objeto o desenvolvimento, transferência e absorção de tecnologia para a fabricação do Sofosbuvir, utilizado no tratamento de hepatite C, bem como de seu insumo farmacêutico ativo (IFA) .
4. Na origem do processo, a Gilead alegou a existência de diversas irregularidades que impediriam a aprovação das propostas PDP apresentadas por laboratórios públicos. Para o que interessa ao presente exame, a ora recorrente havia apontado o seguinte:
a) era a única entidade privada capaz de participar da PDP proposta pela Fiocruz, por possuir o registro sanitário do único medicamento que contém o princípio ativo do Sofosbuvir junto à Agência Nacional de Vigilância Sanitária (Anvisa) , o Sovaldi;
b)  protocolou pedidos de patente perante o Instituto Nacional de Propriedade Industrial (INPI) em relação ao IFA Sofosbuvir;
c)  as instituições públicas não observaram os requisitos técnicos para realização de contrato administrativo de PDP, por ser a Gilead a única empresa que possuía a tecnologia necessária e aprovada para celebrá-lo (única com qualificação técnica) ;
d)  a eventual concessão de pedido de patente pela Gilead, em tramitação no INPI, permitirá pedido retroativo de reparação pelos danos sofridos em razão da exploração não autorizada das suas invenções;
e)  inobservância do procedimento com a devida transparência para seleção de parceiros privados;
f)  ausência de previsão de transferência da tecnologia do IFA (além da referente ao próprio medicamento) na PDP, o que seria essencial para a portabilidade tecnológica.
5. No recurso (peça 104) e memoriais trazidos posteriormente (peças 143-147) , as recorrentes alegam, em linhas gerais, o seguinte: 
a) acórdão recorrido vai de encontro ao entendimento manifestado pelo TCU no TC-Processo 034.611/2016-9 e no TC-Processo 030.310/2017-2; 
b) no processo de escolha de parceiro privado para a PDP, deveria ter sido feito chamamento público, em observância aos princípios constitucionais que regem as contratações públicas;
c)  o acordo de cooperação técnico científica que figurou como etapa prévia da PDP foi manifestamente ilegal, em dissonância com as previsões constitucionais; 
d) o registro sanitário é o único meio para demonstrar a prévia qualificação técnica do parceiro privado; 
e) há a necessidade de internalização do IFA pelo parceiro público;
f)  a opção terapêutica pelo Sofosbuvir está obsoleta.
6. Quanto à admissibilidade do recurso, reitero minha decisão monocrática anterior no sentido de conhecer do pedido de reexame, porquanto cumpridos os requisitos previstos na legislação.
7. No tocante ao mérito, informo que houve dois pronunciamentos da Serur (peças 137 e 141) e do Ministério Público (peças 142 e 154) , em razão dos elementos adicionais trazidos aos autos pelas recorrentes (peças 143-147) , para os quais entendi ser adequada a realização de novo exame.
8. Manifesto minha concordância com a quase totalidade da análise da unidade técnica, anuída pela Procuradoria. Minha única divergência é quanto à obrigatoriedade de transferência de tecnologia para a produção do IFA.
9. Por esse motivo, como mostrarei mais adiante, penso que este Tribunal deve dar provimento parcial ao recurso, apenas para que a representação seja considerada parcialmente procedente, sem que isso resulte em medidas adicionais. Assim, acrescento a análise e as conclusões dos pareceres precedentes aos fundamentos que passo a apresentar, no que forem convergentes.
***
10. A princípio, esclareço que, conforme a Portaria de Consolidação GM/MS 5/2017, anexo XCV, art. 2º, I, as Parcerias de Desenvolvimento Produtivo (PDPs)  são "parcerias que envolvem a cooperação mediante acordo entre instituições públicas e entre instituições públicas e entidades privadas para desenvolvimento, transferência e absorção de tecnologia, produção, capacitação produtiva e tecnológica do País em produtos estratégicos para atendimento às demandas do SUS" (a origem dessa definição é a Portaria GM/MS 2.531/2014, art. 2º, I) .
11. As PDPs, de forma geral, foram objeto de auditoria do TCU no TC-011.547/20146. Vale anotar que, na análise então realizada, foram identificadas duas etapas básicas para a celebração das parcerias. Na primeira, os parceiros públicos escolheriam qual seria o mais factível entre os medicamentos elegíveis da lista de produtos estratégicos contida na Portaria GM/MS 3.089/2013. Na segunda, o parceiro público procuraria entidades privadas interessadas. 
12. Em razão de não haver, nas regras então vigentes para a celebração das PDPs (Portaria GM/MS 2.531/2014) , previsão de publicidade prévia para a busca de parceiros privados, este Tribunal, entre outras medidas, expediu as seguintes determinações ao Ministério da Saúde, por meio do Acórdão 1730/2017-TCU-Plenário, relator Ministro Benjamin Zymler:
"9.1.2. inclua, entre os critérios para aprovação da PDP, a verificação de que a escolha da entidade particular pelo laboratório público observou os princípios constitucionais do art. 37 da Constituição Federal de 1988, em particular os da publicidade, legalidade e moralidade, como também os princípios e as normas insculpidos nos arts. 3º, 4º, 26 e 41 da Lei 8.666/1993;
9.1.3. oriente os laboratórios públicos sobre a necessidade de realizar um processo seletivo ou de pré-qualificação do parceiro privado, justificando adequadamente quando a sua realização for inviável;"
13. Outra decisão relevante prolatada em processo distinto é atinente ao Acordo de Cooperação Técnico-Científica, cujo objeto foi o desenvolvimento do Sofosbuvir, firmado em 2016 entre a Fiocruz e o Consórcio BMK (empresas Blanver, Microbiológica e Karin Bruning) antes da celebração, em 2017, da PDP em debate. Esse acordo foi examinado no âmbito do TC-Processo 034.611/2016-9 (representação) . Naqueles autos, acolhendo o posicionamento do relator, Ministro Bruno Dantas, este Tribunal entendeu (Acórdão 1867/2018-TCU-Plenário) , em síntese, que: 
a)  o Acordo de Cooperação Técnico-Científica foi uma etapa anterior à PDP, por viabilizar o desenvolvimento da tecnologia de produção do medicamento que permitiu a posterior formalização da parceria;
b)  a motivação técnica que fundamentou o processo interno e os esclarecimentos prestados pela Fiocruz compõem justificativa suficiente para a decisão da entidade de firmar o acordo, decisão que se insere em sua esfera de discricionariedade e, estando devidamente fundamentada, não cabe ser questionada no âmbito do controle externo;
c)  por já ter o conhecimento da produção do medicamento Sofosbuvir, desenvolvido em parceria com a Fiocruz, o Consórcio BMK participou do processo de seleção da parceira da PDP em posição de superioridade, tendo a possibilidade de, posteriormente, fornecer o produto para todo o SUS;
d)  na celebração do acordo, e no posterior estabelecimento de PDP, a escolha de parceiros privados deveria ter sido precedida por um processo seletivo ou de pré-qualificação;
e)  o objeto previsto no acordo foi alcançado, tendo sido desenvolvido o medicamento Sofosbuvir.
14. Para contribuir para o presente exame, penso ser adequado transcrever trechos do voto condutor do citado Acórdão 1867/2018-TCU-Plenário, relator Ministro Bruno Dantas:
"17.	Ou seja, fica claro que, diante da política comercial do grupo Gillead Sciences, de manter o fornecimento do medicamento para o Brasil a alto custo (US$ 84 mil/tratamento, por pessoa, por 12 semanas) , e considerando a importância do mesmo para os tratamentos a serem disponibilizados pelo SUS de maneira universal a todos os cidadãos brasileiros, a Fiocruz optou por firmar o acordo para desenvolver a fórmula do produto com outros parceiros. Em sua resposta aos questionamentos pontuados na oitiva, a jurisdicionada esclareceu o seguinte (peça 71, p. 11-12) :
17.1.	Ao firmar o acordo, a Fiocruz tinha ciência da existência de pedidos de patente do medicamento Sofosbuvir junto ao INPI e das proteções legais decorrentes da concessão de patente. Não obstante, o domínio do processo produtivo do medicamento Sofosbuvir era de suma importância no âmbito da política pública farmacêutica de acesso universal ao tratamento da hepatite C, independentemente do cenário relativo à proteção patentária ao Sofosbuvir, domínio esse que também possibilita ao país melhor posição negocial para aquisição do medicamento comercializado pela representante no Brasil;
17.2.	Destacou que o art. 43 da Lei 9.279/1996 (Lei da Propriedade Industrial) estabelece a chamada 'exceção bolar', mecanismo que permite a realização de atos relacionados à invenção protegida por patente, destinados, exclusivamente, à produção de informações, dados e resultados de testes, visando à obtenção do registro de comercialização do produto objeto da patente após a expiração da mesma (...) ;
17.3.	Em sua avaliação técnica, dominando todo o processo produtivo do Sofosbuvir e estando apta a produzir o medicamento, poderá, conforme o caso, atender rapidamente à demanda do SUS, respeitando os direitos obtidos por quem adquire patente, caso seja concedida à representante.
18.	Portanto, verifico que a motivação técnica que fundamentou o processo interno e os esclarecimentos prestados ao Tribunal compõem justificativa suficiente para a decisão da Fiocruz de firmar o referido acordo visando ao desenvolvimento do medicamento Sofosbuvir, decisão que se insere em sua esfera de discricionariedade e, estando devidamente fundamentada, não cabe ser questionada no âmbito do controle externo.
 (...) 
21.	Nessa linha, assiste razão à secretaria ao afirmar que, embora não se trate de contrato administrativo, referido acordo de cooperação mútua tem o condão de gerar benefícios a particular, pois lhe confere direitos que ampliam seu patrimônio. A análise relativa a esse ponto foi tratada no relatório precedente, parágrafos 70 a 82, a qual deixo de expor neste voto em função de conter informações sigilosas apresentadas pela Fiocruz às peças 30 e 79. São vantagens que, por óbvio, também seriam desejadas por outras empresas do setor farmacêutico.
22.	Ademais, o conhecimento adquirido como resultado deste acordo permitiu a participação do Consórcio BMK em condições de superioridade na oferta de proposta de PDP promovida pelo Ministério da Saúde, da qual restou vencedora, como era de se prever, por já ter o conhecimento da produção do medicamento Sofosbuvir, desenvolvido em parceria com a Fiocruz, e da qual poderá resultar o fornecimento do produto para todo o SUS, quando então obterá vantagens comerciais e econômicas.
23.	Assim, apesar de não haver pagamento em favor do consórcio, a Fiocruz indiretamente concorre com recursos públicos para a ampliação de direito em benefício do grupo privado, ainda que sejam recursos humanos e financeiros aplicados estritamente no desenvolvimento das tarefas definidas no ajuste, quais sejam, os testes de equivalência farmacêutica e de bioequivalência.
24.	Logo, nos dizeres da Secex-RJ, 'em que pese não se estar diante de um típico contrato administrativo, não se vê afastado o dever da Administração de perseguir a maior transparência possível, de promover a isonomia entre possíveis interessados e a buscar a proposta mais vantajosa para Administração (art. 3º, Lei 8.666/1993) .'
25.	Entretanto, o que se verificou no referido processo administrativo foi a falta de ampla divulgação da intenção da Fiocruz de pactuar com parceiro privado para o desenvolvimento de medicamento. Conforme esclarecido pela jurisdicionada e pelo consórcio, o acordo começou a nascer a partir de conversas realizadas entre as partes, após a participação em evento promovido pela Fiocruz no ano de 2014 (workshop internacional) , com o objetivo de 'revisar e discutir a agenda para aumentar o acesso e a disponibilização de medicamentos de combate ao vírus da AIDS, hepatite C e câncer' (peça 74, p. 15-16, peça 71, p. 8) . A publicidade do acordo foi dada apenas após sua celebração, com a publicação do extrato do ajuste no D.O.U. (peça 71, p. 284) .
26.	Ocorrências dessa natureza, com prejuízo à transparência e à isonomia, já foram constatadas em outras PDPs avaliadas por este Tribunal, consoante registrado no âmbito do TC Processo 011.547/2014-6, que resultou na prolação do Acórdão 1730/2017-TCU-Plenário, parcialmente transcrito no item 12 supra. Repiso, em especial, duas determinações dirigidas ao Ministério da Saúde por meio daquele decisum: (i) que estabeleça critérios de escolha da entidade particular pelo laboratório público que permitam a observância aos 'princípios constitucionais do art. 37 da Constituição Federal de 1988, em particular os da publicidade, legalidade e moralidade, como também os princípios e as normas insculpidos nos arts. 3º, 4º, 26 e 41 da Lei 8.666/1993', e (ii) que oriente os laboratórios públicos sobre a necessidade de realizar um processo seletivo ou de pré-qualificação do parceiro privado, justificando adequadamente quando a sua realização for inviável.
27.	No presente caso, considerando que o acordo foi firmado antes da prolação do Acórdão 1730/2017-TCU-Plenário e haja vista a motivação técnica que fundamentou o processo interno e os esclarecimentos prestados ao Tribunal em resposta à oitiva efetivada, restam justificados os procedimentos adotados pela Fiocruz para formalização da parceira com o Consórcio BMK, devendo ser considerada parcialmente procedente a presente representação, tendo em vista o não atendimento aos princípios da publicidade e da isonomia." (Grifos Acrescidos) .
15. Portanto, diante desses argumentos, o TCU decidiu, naquele processo, por meio do referido Acórdão 1867/2018-TCU-Plenário, determinar à Fiocruz que se abstivesse de prorrogar o acordo com o Consórcio BMK, esclarecendo, no entanto, que essa determinação não interferia na pesquisa e na produção do Sofosbuvir. 
16. Ademais, com o intuito de que o ato irregular não voltasse a ocorrer, deu ciência à entidade que o acordo e a PDP não atenderam a princípios da Administração, pois os parceiros deveriam ter sido escolhidos após processo seletivo ou de pré-qualificação. Registro a redação final da ciência decorreu de julgamento de embargos de declaração, Acórdão 348/2019-TCU-Plenário, e que foi negado provimento aos pedidos de reexame interpostos naquele processo (Acórdão 735/2020-TCU-Plenário, relator Ministro Augusto Nardes) . 
17. Dessa forma, este Tribunal decidiu que, embora tenha havido irregularidade no processo de celebração do acordo, seus resultados não poderiam ser desconsiderados ou desprezados. Entendeu que conclusão distinta operaria contra o interesse público, impedindo o usufruto do resultado do acordo, ainda que se tenha proibido sua prorrogação em decorrência da afronta a princípios da Administração.
18. A propósito, como bem descrito no voto condutor da deliberação recorrida nestes autos (Acórdão 1171/2020-TCU-Plenário, relator Ministro Benjamin Zymler) , estes foram os resultados do acordo: "i) a síntese do IFA está estabelecida (atualmente, a Microbiológica domina a tecnologia para a produção do IFA em território nacional; ii) a produção dos lotes necessários para o desenvolvimento da formulação e produção dos lotes pilotos do comprimido foi realizada; iii) os estudos de Equivalência Farmacêutica e Bioequivalência foram concluídos com sucesso; e iv) o registro sanitário do medicamento junto à Anvisa já havia sido solicitado". Ademais, conforme o voto condutor do Acórdão 735/2020-TCU-Plenário, relator Ministro Augusto Nardes (TCProcesso 034.611/2016-9) , em 17/05/2018, a Anvisa concedeu à empresa Blanver, do Consórcio BMK, o registro sanitário do Sofosbuvir.
***
19. Voltando ao presente processo, que trata da PDP relativa ao Sofosbuvir, é importante destacar que, no acórdão recorrido, o relator original acolheu as razões apresentadas pela Fiocruz para justificar a não realização de processo seletivo ou de pré-qualificação do laboratório privado para a celebração da parceria.
20. A primeira dessas justificativas é o fato de o Ministério da Saúde, em 2017, ter recebido todas as novas propostas de PDP, incluindo a da Fiocruz, até 6/7/2017 (conforme o Informe Técnico 2/2017 de peça 44) , anteriormente, portanto, ao proferimento, em 9/8/2017, do mencionado Acórdão 1730/2017-TCU-Plenário, relator Ministro Benjamin Zymler, que determinou que fossem incluídos preceitos constitucionais e legais como parâmetros para aprovação das PDPs e que os laboratórios públicos fossem orientados a realizar procedimentos com a devida divulgação, para a definição da empresa parceira. 
21. Segundo, a então vigente Portaria GM/MS 2.531/2014 não previa a forma de escolha dos parceiros; estabelecia apenas que a proposta de projeto deveria conter "a motivação para a escolha das entidades privadas participantes da PDP pelas instituições públicas". 
22. Antes do que restou estabelecido mediante o Acórdão 1730/2017-TCU-Plenário, era possível e razoável admitir a dispensa de realização procedimento seletivo com base no art. 26, parágrafo único, inciso II, da Lei 8.666/1993, tendo em vista ainda as hipóteses de dispensa do art. 24, incisos XXXII e XXXIV, da mesma lei, a seguir transcritos:
"Art. 24.  É dispensável a licitação:
 (...) 
XXXII - na contratação em que houver transferência de tecnologia de produtos estratégicos para o Sistema Único de Saúde - SUS, no âmbito da Lei no 8.080, de 19 de setembro de 1990, conforme elencados em ato da direção nacional do SUS, inclusive por ocasião da aquisição destes produtos durante as etapas de absorção tecnológica. (Incluído pela Lei 12.715, de 2012) 
XXXIV - para a aquisição por pessoa jurídica de direito público interno de insumos estratégicos para a saúde produzidos ou distribuídos por fundação que, regimental ou estatutariamente, tenha por finalidade apoiar órgão da administração pública direta, sua autarquia ou fundação em projetos de ensino, pesquisa, extensão, desenvolvimento institucional, científico e tecnológico e estímulo à inovação, inclusive na gestão administrativa e financeira necessária à execução desses projetos, ou em parcerias que envolvam transferência de tecnologia de produtos estratégicos para o Sistema Único de Saúde - SUS, nos termos do inciso XXXII deste artigo, e que tenha sido criada para esse fim específico em data anterior à vigência desta Lei, desde que o preço contratado seja compatível com o praticado no mercado. (Incluído pela Lei 13.204, de 2015) 
 (...) 
Art. 26. As dispensas previstas nos §§ 2º e 4º do art. 17 e no inciso III e seguintes do art. 24, as situações de inexigibilidade referidas no art. 25, necessariamente justificadas, e o retardamento previsto no final do parágrafo único do art. 8º desta Lei deverão ser comunicados, dentro de 3 (três) dias, à autoridade superior, para ratificação e publicação na imprensa oficial, no prazo de 5 (cinco) dias, como condição para a eficácia dos atos. 
Parágrafo único. O processo de dispensa, de inexigibilidade ou de retardamento, previsto neste artigo, será instruído, no que couber, com os seguintes elementos:
 (...) 
II - razão da escolha do fornecedor ou executante;
 (...) "
23. Além disso, a decisão recorrida ponderou que o TCU já havia se manifestado, no TCProcesso 034.611/2016-9, no sentido de que, a despeito das irregularidades e do impedimento para a prorrogação do acordo, isso não interferiria na pesquisa e na produção do medicamento Sofosbuvir. Assim, prevaleceu o entendimento de que os resultados positivos poderiam e deveriam ser levados em conta, sendo essa a opção que melhor atenderia o interesse público.
24. Diante desse contexto, o Tribunal concluiu que a Fiocruz apresentou justificativa técnica adequada demonstrando que a escolha dos parceiros privados da PDP, que foi baseada sobretudo nos resultados positivos do citado Acordo de Cooperação Técnico-Científico, era a opção mais vantajosa sob os aspectos técnicos e econômicos, cumprindo, assim, o estabelecido no aludido art. 26, parágrafo único, inciso II, da Lei 8.666/1993.
25. O Relator a quo acrescentou ainda que afrontaria os princípios da proporcionalidade e da razoabilidade exigir que a Fiocruz desprezasse os resultados já obtidos no acordo e realizasse chamamento público de outros parceiros privados.
***
26. Em sua peça recursal, a Gilead reconhece que a determinação do Acórdão 1730/2017-TCU-Plenário, em que se estabeleceu a necessidade de realização de processo seletivo para a escolha de parceiros privados, foi proferida posteriormente à proposta de PDP apresentada pela Fiocruz. 
27. No entanto, apresenta sua irresignação quanto à deliberação recorrida, por entender que a entidade pública afrontou princípios constitucionais ao não realizar procedimento formal para a escolha da parceira privada na PDP e que isso deveria ser considerado por este Tribunal, independentemente do acórdão de 2017, em virtude da supremacia da norma constitucional.
28. Além desse argumento, afirma também que a justificativa aceita pelo TCU para dispensar o processo seletivo decorre de celebração de acordo que foi considerado ilegal por esta Corte de Contas. 
29. Defende que, no TCProcesso 034.611/2016-9, este Tribunal reconheceu que o acordo não atendeu os princípios da publicidade, isonomia e da busca pela proposta mais vantajosa para a Administração e que serviu de base para a celebração da proposta de PDP entre a Fiocruz e a Blanver e a Microbiológica, ambas empresas integrantes do Consórcio BMK, com quem foi celebrado o acordo, e funcionou como etapa prévia à PDP.
30. Ocorre que todos esses pontos já foram devidamente apreciados por este Tribunal e, a meu ver, não há razões para que o posicionamento e as deliberações a respeito deles sejam modificados. 
31. Iniciando pelas decisões de outros processos que serviram de referência paras a deliberação em debate, reitero que a própria recorrente admite que a exigência, pelo TCU, da realização de processo seletivo para escolha do parceiro privado da PDP foi posterior à apresentação da proposta pela Fiocruz em 2017. Também não há como contestar que a decisão de 2018 declarou expressamente que o comando para proibir a prorrogação do acordo não interferiria na pesquisa e na produção do Sofosbuvir.
32. No acórdão recorrido, além do enquadramento nos dispositivos da Lei de Licitações, o princípio constitucional implícito da supremacia do interesse público foi atendido com a solução adotada por este Tribunal. Diante da situação que já havia se consolidado e que tinha resultado em benefícios concretos para o SUS e, consequentemente, para a população, permitiu-se, de forma acertada, que houvesse proveito público do produto da parceria, ainda que se tenha reconhecido a existência de irregularidades, acerca das quais foi expedida ciência à jurisdicionada.
***
33. Quanto à alegação de que o registro sanitário é o único meio para demonstrar a prévia qualificação técnica do parceiro privado, assinalo que já tive a oportunidade de abordar esse assunto no voto condutor do Acórdão 544/2020-TCU-Plenáriolénário, de minha relatoria, nestes termos:
"6.	O art. 14, inciso IV, alínea 'b', do Anexo XCV da Portaria de Consolidação GM/MS 5/2017 prevê a possibilidade de que o cronograma da PDP inclua atividades prévias ao registro do produto na Anvisa. Portanto, é possível a celebração de parceria com laboratório privado que não detém o registro sanitário do produto objeto da PDP, contanto que não haja fornecimento do medicamento até a obtenção do registro, de forma a não infringir o art. 19 da Lei 8.080/1990 e o artigo 53 do Anexo XCV da Portaria de Consolidação GM/MS 5/2017.
7.	No caso em análise verificou-se que a empresa Gilead, ora representante, possui o registro junto à Anvisa, do objeto da PDP. Ela apresentou proposta de projeto de PDP ao Ministério da Saúde juntamente com o Núcleo de Pesquisa em Alimentos e Medicamentos (Nuplam) e obteve a aprovação do projeto, consoante se verifica no Informe Técnico 2/2017 (peça 56) e no Informe Técnico 8/2017 (peça 49) . No entanto, esse fato não exclui a participação de outras empresas interessadas em firmar uma PDP.
8.	A empresa que possui o registro sanitário do produto objeto da PDP possuirá maiores condições de concluir as etapas necessárias à aquisição por parte do MS (o que inclui o registro junto à Anvisa) . Isso, entretanto, não significa a impossibilidade de empresas sem o registro sanitário se tornarem parceiros privados em uma PDP, o que demonstra a improcedência desse argumento." (Grifos acrescidos aos do original) 
34. Dessa forma, tendo em vista a norma pertinente ao tema, não há impedimentos para que sejam firmadas parcerias com empresas que não possuem registro do objeto da PDP na Anvisa. Ademais, mesmo reconhecendo que o laboratório que já possui o registro terá um obstáculo a menos para a futura aquisição do produto, isso não impede que, considerando-se outros fatores, sejam celebradas parcerias com empresas que não detenham o registro. Ressalto que, no Acórdão 725/2018-TCU-Plenário, relator Ministro Benjamin Zymler, também foi adotado entendimento nesse mesmo sentido, conforme voto condutor:
"96.	Registre-se, ademais, que, tanto a Portaria nº 837/2012, que estabeleceu as diretrizes para a celebração das PDPs, quanto a Portaria nº 2.531/2014, que a sucedeu, reconhece, atualmente, que a existência prévia de registro sanitário do medicamento não constitui requisito para a formalização de uma PDP, ao estabelecer que 'os registros do produto objeto da PDP pela instituição pública e entidade privada na ANVISA e as alterações pós-registro constarão no cronograma da PDP para desenvolvimento, transferência e absorção de tecnologia, com indicação da Resolução da ANVISA a ser seguida a depender do produto' (art. 14, inciso V) ."
35. Ainda a esse respeito, esclareço que a Portaria MS/GM 2.531/2014, então em vigor quando da apresentação de proposta da PDP em apreço pela Fiocruz, apresenta a mesma redação do anexo XCV da Portaria de Consolidação GM/MS 5/2017, visto que esta última apenas reuniu, em um só texto, normas diversas alusivas ao SUS.
***
36. A recorrente argumentou ainda que o contrato de PDP sem a previsão de transferência da tecnologia do IFA está em descompasso com a Portaria de Consolidação GM/MS 5/2017. Afirmou que, com isso, há que se reconhecer que os recursos já empregados nessa PDP servirão apenas para o enriquecimento ilícito das parceiras privadas, na medida em que não há qualquer garantia da transferência de tecnologia para produção do IFA. Acrescentou que o acórdão recorrido teria alterado o entendimento do já aludido Acórdão 544/2020-TCU-Plenáriolenário, de minha relatoria, que teria concluído que a ausência de previsão de internalização do IFA pela parceira pública em uma PDP acarreta prejuízo ao SUS.
37. Na deliberação recorrida, o relator considerou, com base em dispositivos do anexo XCV da Portaria de Consolidação GM/MS 5/2017, que não seria obrigatória a transferência de tecnologia de produção do IFA para a parceira pública (que, aliás, não tem capacidade de produção do IFA) e que a internalização pode ocorrer por uma entidade privada desenvolvedora nacional e produtora local. O ministro fundamentou-se, em essência, nas seguintes considerações da unidade técnica, transcritas em seu voto:
"101.Com relação a isso, a Portaria de Consolidação GM/MS 5/2017, Anexo XCV, art. 14, I, (peça 9, p. 389) estabelece que, quanto aos sujeitos participantes da proposta de projeto, deve-se indicar:
'a) a instituição pública responsável pela absorção da tecnologia e fabricação do produto ao final da fase de internalização de tecnologia da PDP;
b) a entidade privada detentora ou desenvolvedora da tecnologia do produto, que será responsável pela transferência da tecnologia à instituição pública;
c) a instituição pública ou entidade privada desenvolvedora nacional e produtora local do insumo farmacêutico ativo (IFA) ou componente tecnológico crítico; e'
102.Observa-se que a norma estabelece como sujeitos participantes o laboratório público responsável por absorver a tecnologia, o parceiro privado detentor da tecnologia do produto e que realizará a transferência tecnológica, assim como uma instituição desenvolvedora nacional e produtora local do IFA, que poderá ser pública ou privada. Caso a transferência da tecnologia de produção do IFA tivesse de ser direcionada necessariamente ao laboratório público não haveria a necessidade de a norma estabelecer um terceiro partícipe e incumbir-lhe a responsabilidade pela produção do IFA, uma vez que essa responsabilidade restaria ao laboratório público.
103.	Em reforço a isso, o art. 59, do Anexo XCV, da mencionada portaria (peça 9, p. 393) , assim dispõe:
'Art. 59. Após finalização da PDP e concluído o processo de desenvolvimento, transferência e absorção de tecnologia pela instituição pública e entidade privada, as aquisições do produto que foi objeto de PDP não serão mais realizadas sob o rito disciplinado na Seção anterior.' (grifos nossos) 
104.	Portanto, nos casos em que houver a participação de uma entidade privada responsável pela produção local do IFA, o laboratório público e essa entidade privada absorverão a tecnologia. O laboratório público absorverá a tecnologia de fabricação do medicamento, enquanto a entidade privada, a tecnologia de produção do IFA.
105.	O art. 68, IX, do Anexo XCV, da Portaria de Consolidação GM/MS 5/2017 (peça 9, p. 393) , traz regramento que confirma a conclusão expressa no parágrafo anterior. Assim, disciplina que a instituição pública proponente e executora da PDP possui a responsabilidade de garantir, junto ao parceiro privado, a internalização da produção nacional do IFA. Essa internalização, consoante antes mencionado, poderá se dar mediante a transferência da tecnologia de produção do IFA à entidade privada desenvolvedora nacional e produtora local.
106.	Além disso, o art. 14, VI, do Anexo XCV, da Portaria de Consolidação GM/MS 5/2017 (peça 9, p. 390) traz o seguinte regramento acerca da proposta de projeto de PDP:
'VI - quanto ao grau de integração produtiva:
a) previsão da internalização da tecnologia pela instituição pública;
b) em caso de utilização, no início do projeto, de IFA ou de componente tecnológico crítico internacional, devem ser apontados os fabricantes e locais de fabricação;
c) demonstração de que a entidade privada praticará um grau de integração produtiva em território nacional pertinente com a produção nacional do produto objeto da PDP, sendo que:
1. para produtos de síntese química e síntese mista, o projeto deve contemplar a verticalização nacional de etapas produtivas significativas para o parque produtivo nacional farmoquímico e a garantia de acesso da instituição pública ao conhecimento tecnológico, incluindo-se o Arquivo Mestre da Droga (AMD) ;
2. para produtos biológicos, obrigatoriedade de garantia da transferência do Banco de Células Mestre além dos conhecimentos tecnológicos requeridos para produção do produto no País; e
3. para produtos em saúde, o projeto deve contemplar a produção do componente tecnológico crítico, aplicando-se, no que couber, as regras de origem ou o PPB, respeitando-se, quando for o caso, a dificuldade para a produção no País de componentes de uso não específico para a área da saúde como, por exemplo, os componentes microeletrônicos; e' (grifos nossos) 
107.	Assim, a norma estipula que a proposta de projeto de PDP deve prever a internalização da tecnologia pela instituição pública. No entanto, não especifica se isso também envolveria a tecnologia de produção do IFA.
108.	Essa ausência de especificidade mostra-se razoável, na medida em que a absorção da tecnologia, por parte do laboratório público, pode se dar em relação à fabricação do medicamento ou à fabricação do medicamento e do IFA. Todavia, reforça-se, não há a obrigatoriedade de que o laboratório público absorva a tecnologia de produção do IFA.
109.	Ademais, dispõe, em relação aos produtos de síntese química e síntese mista, que o projeto de PDP deve garantir ao laboratório público acesso ao conhecimento tecnológico e ao Arquivo Mestre da Droga (AMD) . Não há menção ao IFA, o qual não se confunde com o AMD, consoante se demonstrará a seguir.
110.	Nos termos de publicação da Anvisa intitulada 'Perguntas & Respostas - Assunto: Insumos Farmacêuticos Ativos', o IFA constitui o princípio ativo do medicamento (peça 47, p.5) :
'É uma substância química ativa, fármaco, droga ou matéria-prima que tenha propriedades farmacológicas com finalidade medicamentosa, utilizada para diagnóstico, alívio ou tratamento, empregada para modificar ou explorar sistemas fisiológicos ou estados patológicos, em benefício da pessoa na qual se administra.'
111.	No que se refere ao AMD, representa o dossiê do IFA (peça 47, p. 5) :
'Trata-se do conjunto de documentos, relativos ao produto que será comercializado, com informações sobre o insumo farmacêutico ativo, sobre a fabricação, sobre a caracterização, sobre o controle de qualidade, sobre as substâncias de referência utilizadas, sobre a embalagem e sobre a estabilidade.'
112.	Por tudo isso, conclui-se que a transferência de tecnologia de produção do IFA constitui uma exigência dos contratos de PDP. Todavia, a transferência dessa tecnologia não precisa se destinar a um laboratório público. Assim, a absorção da tecnologia de produção do IFA pode se dar por uma entidade privada desenvolvedora nacional e produtora local.
113.	Nesse sentido, existe a possibilidade de que um laboratório público firme um contrato de PDP para que lhe seja transferida a tecnologia de fabricação do medicamento e internalizada a produção nacional do IFA. Essa internalização poderá ocorrer por meio da entidade privada desenvolvedora nacional e produtora local do IFA definida na Portaria de Consolidação GM/MS 5/2017, Anexo XCV, art. 14, I, 'c' (peça 9, p. 389) ."
38. Com as devidas vênias, tenho entendimento distinto.
39. Na minha compreensão, as definições de "internalização de tecnologia" e de "portabilidade tecnológica", que constam, respectivamente, nos incisos XII e XV do art. 2º do anexo XCV da Portaria de Consolidação GM/MS 5/2017, são decisivas para a intepretação da questão em exame, verbis:
"Art. 2º Para efeitos deste Anexo, são adotados os seguintes conceitos:
 (...) 
XII - portabilidade tecnológica: capacidade técnica e gerencial de transferência de determinada tecnologia pela entidade privada ou instituição pública que a detém para outra instituição pública;
 (...) 
XV - internalização da tecnologia: finalização do processo de desenvolvimento, transferência e absorção de tecnologia objeto da PDP pela instituição pública, tornando-a detentora de todas as informações que garantam o domínio tecnológico e apta à portabilidade tecnológica para o atendimento das demandas do SUS." (Grifos acrescidos) .
40. Dessas definições, concluo que o papel da instituição pública de absorção da tecnologia e fabricação do produto (art. 14, I, "a") abrange a íntegra das informações necessárias para que haja o domínio tecnológico que a torne apta à portabilidade tecnológica, incluindo, por consequência, o conhecimento necessário para a fabricação do IFA. Anoto que essa hipótese de transferência de tecnologia decorrente da portabilidade é tratada expressamente no art. 60 da norma e citada, no art. 9º, como um dos objetivos dos sujeitos que participam da PDP, verbis: 
"Art. 60. Comprovada a internalização de tecnologia, a instituição pública poderá, com a devida motivação analisada pelo Ministério da Saúde, transferir a tecnologia objeto de PDP a outra instituição pública para fins de atendimento às necessidades do SUS."
"Art. 9º Os sujeitos participantes da PDP poderão ser: 
I - instituição pública, individualmente ou conjuntamente a outras instituições públicas, com vistas a possibilitar segurança, portabilidade tecnológica, agilidade e dinamicidade no processo de pesquisa, desenvolvimento, absorção tecnológica e inovação; e
II - entidade privada, individualmente ou conjuntamente a outras entidades privadas, com vistas a possibilitar segurança, portabilidade tecnológica, agilidade e dinamicidade no processo de transferência de tecnologia."
41. Assim, entendo que a portaria estabelece a portabilidade tecnológica como um objetivo relevante das PDPs, devendo, ao fim do processo, a entidade pública ser capaz de transmitir, para outra instituição pública, todo o conhecimento requerido para a obtenção do produto final. 
42. A propósito, penso que esse entendimento é compatível com os demais dispositivos mencionados na deliberação recorrida. 
43. No caso do art. 59 do anexo XCV da Portaria de Consolidação GM/MS 5/2017, a alusão à absorção de tecnologia pela instituição pública e pela entidade privada foi feita, a meu ver, apenas para que estivesse abrangida a hipótese em que há a necessidade de parceiro produtor do IFA (art. 14, I, "c") , quando o parceiro público não é capaz de fazê-lo. No entanto, isso não significa que está excluída a necessidade de absorção, pela entidade pública (art. 14, I, "a") , de todo o conhecimento desenvolvido. Em outras palavras, havendo ou não parceiro privado responsável pela produção do IFA, deve haver a transferência da tecnologia para o laboratório público.
44. Desse modo, percebo que a norma não ignorou a dificuldade e a falta de estrutura dos laboratórios públicos nacionais de produzirem o IFA. Por esse motivo, a portaria prevê, como alternativa, a possibilidade de sua produção por empresa privada. 
45. Por sua vez, o art. 68, IX, da citada norma, estabelece que a instituição pública é responsável por garantir, junto a seu parceiro privado, a internalização da produção nacional do IFA. Ressalto que o art. 69 também estabelece obrigações ao parceiro privado quanto a esse aspecto, pois exige que ele garanta, no projeto executivo, na esfera de sua responsabilidade, a internalização da produção nacional do IFA. Contudo, creio que esses dispositivos tampouco são incompatíveis ou excluem a obrigatoriedade de transferência de todas as informações que garantam a portabilidade tecnológica prevista nos arts. 14, XII e XV, e 60 do anexo XCV da mesma portaria.
46. No que concerne ao presente processo, por entender que este Tribunal deve reconhecer essa necessidade de previsão, nas PDPs, para a absorção de todo o conhecimento, penso que deva ser dado provimento parcial ao pedido de reexame, apenas para alterar a decisão quanto ao mérito da representação, que passa a ser de procedência parcial. Entendo que isso não deve implicar, por exemplo, a invalidação da PDP. Há de se reconhecer que se trata de tema controverso, acerca do qual este Tribunal tem adotado deliberações com entendimentos distintos. 
47. Além disso, é posterior à celebração da PDP em discussão a determinação expedida por meio do Acórdão 544/2020-TCU-Plenáriolenário, por mim relatado (Sessão de 11/3/2020) , no sentido de que fosse assegurada a transferência de tecnologia de produção de IFA para o parceiro público no âmbito das PDPs a serem celebradas:
"9.3. com fulcro no art. 250, inciso II, do RI/TCU, determinar à Secretaria de Ciência, Tecnologia e Insumos Estratégicos do Ministério da Saúde (SCTIE/MS) para que adote providências, no prazo de sessenta dias, para implementar medidas que assegurem a transferência de tecnologia de produção de insumo farmacêutico ativo (IFA) para o parceiro público no âmbito das Parceria para o Desenvolvimento Produtivo (PDP) a serem celebradas, a fim de evitar a dependência do laboratório público em relação ao laboratório privado, caso o laboratório público não seja o destinatário da transferência de tecnologia para produção do IFA, informando ao Tribunal as medidas adotadas;" (Grifos Acrescidos) .
48. Ressalto ainda que não há necessidade de expedição de medida adicional no presente processo, visto que a referida determinação permanece válida e que não foram apresentados recursos contra a aquela decisão no prazo legal. 
49. Aliás, tendo em vista a identidade de assuntos entre o presente processo e o TCProcesso 030.310/2017-2, que está aberto e seguindo seu andamento regular, considero oportuno informar à unidade técnica da necessidade de realizar, naqueles autos, análise e submissão ao relator de proposta acerca da manifestação do Ministério das Saúde (peça 93) . Ressalto que esse documento está no contexto do monitoramento da determinação expedida, pois não foi recebido como recurso, por ter sido apresentado meses após a notificação do órgão a respeito do acórdão em questão.
***
50. Outra alegação da recorrente refere-se à suposta obsolescência do medicamento em discussão nos autos. Segundo a Gilead, a opção terapêutica pelo Sofosbuvir implica necessariamente sua associação com o Daclatasvir, cuja fabricação ela afirma que será descontinuada no Brasil. Argumenta que o desuso dessa combinação está demonstrado em pregão recente do Ministério da Saúde em que essa opção sequer teria sido considerada.
51. Como bem mostraram a unidade técnica e o Ministério Público, essa questão está devidamente tratada, pois está abrangida determinação à Segecex (subitem 9.2 do acórdão recorrido) para que avalie a pertinência de incluir no plano de auditoria do TCU fiscalização para analisar as PDPs celebradas pelo Ministério da Saúde. Esse encaminhamento mostra-se adequado, pois esse tema, que não é central neste processo, poderá ser discutido com mais detalhe em fiscalização mais abrangente. 
***
52. Com relação aos elementos adicionais juntados pela Gilead (peças 140, 143 a 147) , que, em linhas gerais, tratam das mesmas alegações trazidas no recurso, considero completos e apropriados os exames realizados pela Serur e pelo Ministério Público, exceto quanto à obrigatoriedade de transferência de tecnologia atinente ao IFA do Sofosbuvir, assunto que já abordei.
***
53. Diante do exposto, este Tribunal deve dar provimento parcial ao pedido de reexame, apenas para modificar a decisão quanto ao mérito da representação, que passa a ser de procedência parcial. Isso porque uma das irregularidades alegadas pela então representante se confirmou - a obrigatoriedade de previsão, nas Parcerias de Desenvolvimento Produtivo autorizadas pelo Ministério da Saúde, para a transferência, ao parceiro público, de toda a tecnologia para produção do medicamento, incluindo a que seja necessária para a produção do insumo farmacêutico ativo (IFA) .
54. Em tempo, repito que não há necessidade de medida adicional por esta Corte, visto que já foi expedida recentemente determinação no sentido de assegurar a transferência de tecnologia de produção do IFA para o parceiro público, mediante o subitem 9.3 do Acórdão 544/2020-TCU-Plenáriolenário, de minha relatoria.
55. Por fim, ressalto que acolhi a sugestão do eminente revisor, Ministro Benjamim Zymler, no sentido de modificar a redação do acordão que proponho a este Plenário, deixando ainda mais claro que a determinação contida no subitem 9.3 do Acórdão 544/2020-TCU-Plenáriolenário, de minha relatoria (TCProcesso 030.310/2017-2) , no sentido de assegurar a transferência de tecnologia de produção do insumo farmacêutico ativo (IFA) para o parceiro público no âmbito das Parcerias de Desenvolvimento Produtivo (PDPs) autorizadas pelo Ministério da Saúde, refere-se exclusivamente ao domínio tecnológico necessário para a produção do medicamento e não à transferência da produção do medicamento, propriamente dita, pelo laboratório público.
Assim, voto para que o Tribunal acolha o acórdão que ora submeto a este Colegiado.
TCU, Sala das Sessões Ministro Luciano Brandão Alves de Souza, em 1º de dezembro de 2021.
RAIMUNDO CARREIRO 
Relator